ACORDAO-COMPLETO-2410215

ACÓRDÃO 1418/2020 ATA 19/2020 - PLENÁRIO

VISTOS, relatados e discutidos estes autos em que se aprecia, nesta fase processual, recursos de revisão interpostos pelos Srs. Clodomir Batista de Albuquerque, Damião Fernandes da Silva e José Queiroz de Oliveira contra o Acórdão 2659/2014-TCU-Plenário, retificado por inexatidão material pelo Acórdão 3030/2016-TCU-Plenário.
ACORDAM os Ministros do Tribunal de Contas da União, reunidos em Sessão do Plenário, com fundamento nos arts. 32, inciso III, e 35, inciso III, da Lei 8.443/1992 c/c art. 288 do RI/TCU, ante as razões expostas pelo Relator, em:
9.1. não conhecer do recurso de revisão interposto por Damião Fernandes da Silva;
9.2. conhecer dos recursos de revisão interpostos por Clodomir Batista de Albuquerque e José Queiróz de Oliveira, para, no mérito, negar-lhes provimento;
9.3. desentranhar do processo as peças 5 a 15 e 17 a 21, em razão da decisão proferida pelo Supremo Tribunal Federal nos autos do Inquérito 3.732/DF, relatora a Exma. Sra. Ministra Carmen Lúcia, bem como retirar os trechos/parágrafos do relatório e voto do Acórdão 2659/2014-TCU-Plenário que se refiram às provas consideradas ilícitas pelo Supremo Tribunal Federal;
9.4. dar ciência deste Acórdão aos recorrentes, à Companhia Brasileira de Trens Urbanos (CBTU) , à Procuradoria da República no Estado de Alagoas e aos demais interessados.

Recursos de revisão interpostos contra acórdão que julgou irregulares as contas dos recorrentes e condenou-os ao pagamento de débito e de multa diante de irregularidades apuradas no processo de prestação de contas relativas ao exercício de 2007.

Superintendência Regional da CBTU de Maceió.

3. Interessados/Responsáveis/Recorrentes:
3.1. Responsáveis: Clodomir Batista de Albuquerque (XXX.900.644-XX); Command Informática Ltda. (06.011.298/0001-11); Damião Fernandes da Silva (XXX.143.604-XX); Empremac Empresa de Manutenção e Construção Ltda. - ME (70.029.202/0001-41); Haylton Lima Silva Junior (XXX.301.394-XX); Jefferson Calheiros da Rocha Júnior (XXX.755.054-XX); José Lúcio Marcelino de Jesus (XXX.087.844-XX); José Queiroz de Oliveira (XXX.494.905-XX); Omega 3000 Suprimentos Para Ferrovias Ltda. (06.262.494/0001-69); Salinas Construções e Projetos Ltda. (05.559.104/0001-54); Terceirizadora Santa Clara Ltda. - ME (04.963.564/0001-80); Valber Paulo da Silva (XXX.063.584-XX)
3.2. Recorrentes: Clodomir Batista de Albuquerque (XXX.900.644-XX); José Queiroz de Oliveira (XXX.494.905-XX).

13.1. Ministros presentes: José Mucio Monteiro (Presidente), Walton Alencar Rodrigues, Benjamin Zymler, Augusto Nardes (Relator), Aroldo Cedraz, Raimundo Carreiro, Ana Arraes, Bruno Dantas e Vital do Rêgo.
13.2. Ministros-Substitutos presentes: Augusto Sherman Cavalcanti, Marcos Bemquerer Costa, André Luís de Carvalho e Weder de Oliveira.

ACORDAO-COMPLETO-2423711

Acórdão 2619/2021 - Plenário

Clodomir Batista de Albuquerque

AUGUSTO NARDES

Ministro José Mucio Monteiro.

Trata-se de recursos de revisão interpostos pelos Srs. Clodomir Batista de Albuquerque (peça 482) , José Queiroz de Oliveira (peça 582) e Damião Fernandes da Silva (peça 590) contra o Acórdão 2659/2014-TCU-Plenário (peça 148) , retificado por inexatidão material pelo Acórdão 3030/2016-TCU-Plenário, para incluir o item 9.8 no acórdão original, mantendo-se os demais termos do acórdão ora retificado (peça 333) , ambos da relatoria do eminente Ministro José Múcio Monteiro.
2.	Transcrevo, a seguir, a parte dispositiva do mencionado Acórdão 2659/2014-TCU-Plenário, incorporados os ajustes de correção da inexatidão material levada a efeito pelo também já citado Acórdão 3030/2016-TCU-Plenário:
"[...]
9. Acórdão:
	VISTOS, relatados e discutidos estes autos de prestação de contas da Superintendência de Trens Urbanos de Maceió/AL - CBTU/AL apartada da prestação de contas do exercício de 2007 da Companhia Brasileira de Trens Urbanos.
	ACORDAM os Ministros do Tribunal de Contas da União, reunidos em Sessão Plenária, ante as razões expostas pelo Relator, e com fundamento nos arts. 1º, inciso I; 16, incisos II e III, alíneas "b" e "c", e §§ 2º e 3º 18, 19 e 23, inciso II, da Lei 8.443/1992, c/c os arts. 1º, inciso I, e 214, incisos II e III, do Regimento Interno, em: 
	9.1. julgar regulares com ressalva as contas de Valber Paulo da Silva, dando-lhe quitação;
	9.2. julgar irregulares as contas de José Lúcio Marcelino de Jesus, Clodomir Batista de Albuquerque, José Queiroz de Oliveira, Damião Fernandes da Silva e Haylton Lima Silva Júnior, bem como das empresas Salinas Construções e Projetos Ltda., Empremac - Empresa de Manutenção e Construção Ltda. e Terceirizadora Santa Clara Ltda.;
9.3. condenar José Lúcio Marcelino de Jesus, solidariamente com os responsáveis abaixo indicados, ao pagamento das respectivas quantias especificadas, com a fixação do prazo de 15 (quinze) dias, a contar das notificações, para comprovarem, perante o Tribunal, o recolhimento das dívidas aos cofres da Companhia Brasileira de Trens Urbanos (CBTU) , atualizadas monetariamente e acrescidas dos juros de mora, calculados a partir das datas discriminadas, até a data dos recolhimentos, na forma prevista na legislação em vigor:
9.3.1 Salinas Construções e Projetos Ltda.:
	Valor Original (R$) 
	Data da Ocorrência

	80.617,20
	9/2/2007

	300,00
	12/2/2007

	142.354,80
	15/5/2007

	9.3.2 Clodomir Batista de Albuquerque e Empremac - Empresa de Manutenção e Construção Ltda.:
	Valor Original (R$) 
	Data da Ocorrência

	57.339,40
	10/4/2007

	23.894,60
	14/5/2007

9.3.3 Empremac - Empresa de Manutenção e Construção Ltda.:
	Valor Original (R$) 
	Data da Ocorrência

	27.758,78
	15/5/2007

	43.589,89
	6/6/2007

	31.280,22
	2/8/2007

	4.000,00
	22/8/2007

	15.179,78
	1/11/2007

	3.789,28
	1/11/2007

	12.131,83
	1/11/2007

	4.660,22
	26/11/2007

9.3.4. José Queiroz de Oliveira e Terceirizadora Santa Clara Ltda.:
	Valor Original (R$) 
	Data da Ocorrência

	16.450,03
	31/1/2007

	16.450,03
	28/2/2007

9.4. aplicar, individualmente, a multa prevista no art. 57 da Lei 8.443/1992 a José Lúcio Marcelino de Jesus, no valor de R$ 96.000,00 (noventa e seis mil reais) , Clodomir Batista de Albuquerque, no valor de R$ 16.000,00 (dezesseis mil reais) , José Queiroz de Oliveira, no valor de R$ 6.500,00 (seis mil e quinhentos reais) , Salinas Construções e Projetos Ltda., no valor de R$ 44.600,00 (quarenta e quatro mil e seiscentos reais) , Empremac - Empresa de Manutenção e Construção Ltda., no valor de R$ 44.700,00 (quarenta e quatro mil e setecentos reais) , e Terceirizadora Santa Clara Ltda., no valor de R$ R$ 6.500,00 (seis mil e quinhentos reais) , com a fixação do prazo de quinze dias, a contar das notificações, para comprovarem, perante o Tribunal, o recolhimento dos montantes aos cofres do Tesouro Nacional, atualizadas monetariamente desde a data deste acórdão até a dos efetivos recolhimentos, se forem pagas após o vencimento, na forma da legislação em vigor;
9.5. aplicar a multa individual prevista no art. 58, inciso II, da Lei 8.443/1992 a José Lúcio Marcelino de Jesus, Haylton Lima Silva Júnior, Damião Fernandes da Silva e Clodomir Batista de Albuquerque, no valor de R$ 5.000,00 (cinco mil reais) , fixando-lhes o prazo de 15 (quinze) dias, a contar da notificação, para comprovarem, perante o Tribunal, o recolhimento das dívidas aos cofres do Tesouro Nacional, atualizadas monetariamente desde a data deste acórdão até a dos efetivos recolhimentos, se forem pagas após o vencimento, na forma da legislação em vigor;
9.6. excluir Jefferson Calheiros da Rocha Júnior, Command Informática Ltda. e Omega 3000 Suprimentos para Ferrovias Ltda. da relação processual;
9.7. encaminhar cópia deste acórdão, bem como do relatório e do voto que o fundamentam, à Procuradoria da República no Estado de Alagoas e à Companhia Brasileira de Trens Urbanos (CBTU) , para as providências pertinentes;
9.8, autorizar, desde logo, nos termos do art. 28, inciso II, da Lei nº 8.443, de 1992, a cobrança judicial das dívidas, caso não atendidas as notificações", mantendo-se os demais termos do acórdão ora retificado, de acordo com os pareceres emitidos nos autos.
[...]" 
 (item 9.8 incluído pelo Acórdão 3030/2016-TCU-Plenário) .
3.	O recurso de revisão do Sr. Clodomir Batista de Albuquerque (peça 482) foi objeto de exame de admissibilidade à peça 539 e, posteriormente, teve seu mérito analisado mediante a instrução às peças 570, 571 e 572, tendo a Secretaria de Recursos (Serur) proposto o seu conhecimento e não provimento. O Ministério Público junto ao TCU (MPjTCU) manifestou-se à peça 573 de acordo com o encaminhamento da Serur.
4.	Antes da apreciação do recurso do Sr. Clodomir Batista de Albuquerque, os Srs. José Queiroz de Oliveira e Damião Fernandes da Silva também interpuseram recursos de revisão (peças 582 e 590, respectivamente) .
5. 	O recurso do Sr. Damião Fernandes da Silva foi instruído no âmbito da Serur com proposta de não conhecimento (peças 593, 594 e 595) . O MPjTCU manifestou-se de acordo com essa proposta (peça 597) .
6.	O recurso de revisão do Sr. José Queiroz de Oliveira teve sua admissibilidade analisada por meio da instrução à peça 588 e 589, tendo a unidade instrutiva proposto, com o endosso do Parquet especializado (peça 597) , o conhecimento do recurso sem atribuição de efeitos suspensivos.
7.	A instrução elaborada pela unidade técnica (peça 600) , que contou com a anuência do escalão dirigente daquela unidade (peça 601) e do Ministério Público de Contas (peça 602) , ratificou a proposta de não conhecer do recurso interposto por Damião Fernandes de Oliveira e de conhecer e negar provimento ao recurso interposto por José Queiroz de Oliveira.
I - Instrução do recurso do Sr. Clodomir Batista de Albuquerque
8.	Transcrevo a seguir a instrução de mérito relativa ao recurso de revisão do Sr. Clodomir Batista de Albuquerque elaborada no âmbito da Serur (peça 570) , endossada pelo escalão dirigente daquela unidade técnica (peças 571 e 572) e pelo MPjTCU (peça 573) :
	"[...]
Cuidam os autos de recurso de revisão (peça 482) interposto por Clodomir Batista de Albuquerque ex-membro da Comissão de Licitação e ex-gerente de manutenção da CBTU/AL, contra o Acórdão 2659/2014-TCU-Plenário (peça 148) , por meio do qual o Tribunal rejeitou suas alegações de defesa e razões de justificativa, em razão de irregularidades, condenando-o em débito e multa, em razão de irregularidades graves em processos de licitação e contratação realizados pela CBTU/AL. 
1.1. Após o regular desenvolvimento do processo, foi prolatado o Acórdão 2659/2014-TCU-Plenário (peça 148) , relator o Ministro José Múcio Monteiro, a seguir transcrito, com as retificações materiais dos Acórdão 3030/2016-TCU-Plenário (peça 333) e 2.831/2017-TCU-Plenário (peça 516) :
	[...]
HISTÓRICO
1.2. O presente exame de prestação de contas da Superintendência de Trens Urbanos de Maceió (CBTU/AL) , apartado da prestação de contas do exercício de 2007 da Companhia Brasileira de Trens Urbanos - CBTU (TC Processo 020.486/2008-0) por determinação do Acórdão 3261/2010-TCU-Primeira Câmara (peça 2, TC Processo 015.026.2009-7, apenso) , decorreu de representação formulada pela Controladoria-Geral da União (CGU) , na qual identificaram-se diversas irregularidades nos exercícios de 2002 a 2007, na gestão da Superintendência de Trens Urbanos de Maceió.
1.3. Especificamente quanto ao Sr. Clodomir Batista de Albuquerque, ora recorrente, foram a ele imputadas as seguintes irregularidades, após as citações de cuja análise resultou a sua condenação em débito e multa pelo acórdão recorrido (peça 148) :
	a) contratação da empresa Empremac - Empresa de Manutenção e Construção Ltda. (CNPJ 70.029.202/0001-41) , mediante a dispensa de licitação 012/GELIC/06, para a execução de serviços de manutenção da via permanente, tendo em vista a presença de indícios de fraude, indicando tratar-se de operação montada com o objetivo de desviar recursos dos cofres da CBTU/AL, não tendo sido devidamente comprovada a execução dos serviços contratados (peça 27, p. 127-180) ;
	b) contratação da empresa Empremac - Empresa de Manutenção e Construção Ltda. (CNPJ 70.029.202/0001-41) , mediante o convite 002/GELIC/07, para a execução de serviços de manutenção da via permanente, tendo em vista a presença de indícios de fraude no procedimento licitatório, com o objetivo de desviar recursos dos cofres da CBTU (peça 32, p. 38-85) ;
	c) favorecimento à empresa Hidramec Engenharia e Manutenção Ltda., que resultou vencedora de todos os certames licitatórios e dispensas de licitação, destinados à contratação de serviços de manutenção do material rodante realizados em 2007;
	d) chamamento do Sr. Clodomir Batista em audiência com a rejeição das razões de justificativa, com base nos seguintes fatos: conforme observado pelo Ministério Público Federal (peça 5, p. 48 e 54) , favorecimento à empresa Hidramec Engenharia e Manutenção Ltda., que resultou vencedora de todos os certames licitatórios e dispensas de licitação para manutenção de material rodante em 2007, e que tem como responsável financeira a sócia Andreana da Rocha Dantas, que, conforme seu cadastro junto à Caixa Econômica Federal, co-habita com Clodomir Batista de Albuquerque, ora recorrente, empregado da CBTU em Alagoas, membro das comissões de licitação, e responsável pela indicação das empresas a serem convidadas (peça 35, p. 32-33) .
1.4. Diante do inconformismo com a decisão do TCU, os condenados interpuseram recursos de reconsideração, inclusive o ora recorrente (peça 266) que foram conhecidos e no mérito rejeitados, por meio do por meio do Acórdão 2923/2016-TCU-Plenário, relator Min. José Múcio Monteiro (peça 327) .
1.5. Inconformado com a decisão, o Sr. Clodomir Batista de Albuquerque torna aos autos interpondo recurso de revisão (peça 482) , trazendo novos elementos para o descortino desta Corte de Contas.
EXAME DE ADMISSIBILIDADE 	
1.6. Reitera-se o parecer de admissibilidade às peças 539-540, secundado pelo Exmo. Ministro Relator do recurso de revisão, João Augusto Ribeiro Nardes, que em seu Despacho à peça 542 admitiu o processamento do recurso, sem efeito suspensivo. 
EXAME DE MÉRITO
Delimitação
1.7. Constitui objeto da presente análise definir se o reconhecimento da nulidade das interceptações telefônicas no bojo do Inquérito 3.732-DF tem o condão de afastar a responsabilidade do recorrente, em face da teoria dos frutos da árvore envenenada (Fruits of Poisonous Tree) .
Da nulidade das provas obtidas pelo Ministério Público na Operação Navalha (peça 482, p. 3-14) 
1.8. O recorrente argumenta que o presente processo de prestação de contas para apuração de possíveis irregularidades decorreu de representação formulada pela Controladoria-Geral da União, que por seu turno se baseou em prova emprestada de outros processos envolvendo o ex-superintendente Adeilson Bezerra, na "Operação Navalha" da Polícia Federal (p. 1-2) .
1.9. Faz menção à instrução inicial nestes autos à peça 35, a qual indica que o presente feito teve origem, dentre outras fontes, em provas obtidas pelo TCU junto à Justiça Federal, por meio do afastamento do sigilo bancário e telefônico dos investigados, inclusive áudios captados por interceptações telefônicas, as quais ajudaram a formar a convicção acerca de um amplo esquema montado para fraudar licitações, no qual teria participação o ora recorrente (p. 3-5) .
1.10. Acrescenta que a investigação policial subjacente à "Operação Navalha" incluiu interceptações telefônicas entre o Deputado Federal Paulo Sérgio Paranhos de Magalhães e Zuleido Soares de Veras, a partir do mês de agosto de 2005, o que motivou o MPF a propor ação penal contra 61 pessoas, atribuindo-lhes diversos delitos, como formação de quadrilha, peculato e corrupção passiva (p. 5-6) .
1.11. Afirma a ilicitude de tais provas, dada a existência de investigados com foro especial, sendo que tanto o juiz titular da 2ª Vara Criminal Federal de Salvador como a então Ministra Eliana Calmon, do Superior Tribunal de Justiça, que presidiu o Inquérito 544-BA no STJ, restariam incompetentes para o feito, e menciona ainda o advento da Lei 11.690/2008, que deu nova redação ao art. 157 do Código de Processo Civil para requerer o desentranhamento de tais provas do processo (p. 6-7) .
1.12. Aduz que ao se desconsiderar as ligações telefônicas grampeadas ilegalmente e o sigilo bancário e fiscal indevidamente afastado, não sobraria nada nos autos que pudesse configurar as acusações contra o recorrente, e transcreve as quebras de sigilo bancário copiadas para estes autos à peça 5, p. 75-77 (p. 7) .
1.13. Assevera que o Supremo Tribunal Federal, nos autos do Inquérito 3.732/DF, rel. Min. Cármen Lúcia, reconheceu a ilicitude das provas derivadas da interceptação indevidamente realizada por autoridade judicial incompetente, no bojo da Operação "Navalha", vez que havia indícios de envolvimento de autoridades federais com foro por prerrogativa de função, com a consequente contaminação das provas produzidas, inclusive as produzidas por derivação (p. 8-9) :
2.6- Toda ilegalidade se deu em razão de interceptação telefônica produzida por autoridade incompetente pelos supostos envolvimentos de Ministros do Tribunal de Contas da União e membro do congresso nacional na prática de crimes, pois deveria o processo ser remetido Supremo Tribunal Federal. Todas as provas colecionadas nos presentes autos são inadmissíveis devendo portanto ser desentranhadas.
1.14. Apregoa a incidência na espécie da teoria dos "frutos da árvore envenenada", que tornaria nulas as provas colhidas ilicitamente, e por derivação todas as provas decorrentes das interceptações, bem como defende que a nulidade do ato processual, no caso vertente, implica em prejuízo para a defesa, impondo a nulidade absoluta da instrução processual, vez que ninguém pode ser investigado, denunciado ou condenado com base, unicamente, em provas ilícitas e nas provas delas derivadas (p. 10-12) . 
Análise:
1.15. O argumento recursal carece de fundamentação suficiente e hábil a infirmar o juízo adotado nestas contas.
1.16. É certo que a teoria dos frutos da árvore envenenada (fruits of the poisonous tree) estabelece que ninguém pode ser investigado, denunciado ou condenado com base, unicamente, em provas ilícitas, quer se trate de ilicitude originária, quer se cuide de ilicitude por derivação, tendo por base o art. 157 do Código de Processo Penal:
Art. 157. São inadmissíveis, devendo ser desentranhadas do processo, as provas ilícitas, assim entendidas as obtidas em violação a normas constitucionais ou legais.
§ 1º São também inadmissíveis as provas derivadas das ilícitas, salvo quando não evidenciado o nexo de causalidade entre umas e outras, ou quando as derivadas puderem ser obtidas por uma fonte independente das primeiras.
§ 2º Considera-se fonte independente aquela que por si só, seguindo os trâmites típicos e de praxe, próprios da investigação ou instrução criminal, seria capaz de conduzir ao fato objeto da prova.
§ 3º Preclusa a decisão de desentranhamento da prova declarada inadmissível, esta será inutilizada por decisão judicial, facultado às partes acompanhar o incidente.
1.17. Também a jurisprudência do Supremo Tribunal Federal tem acolhido a referida doutrina, conforme se depreende da seguinte assentada:
"Irrecusável, por isso mesmo, o fato de que a ineficácia probatória dos elementos de convicção - cuja apuração tenha decorrido, em sua própria origem, de comportamento ilícito dos agentes estatais - torna imprestável, por derivação, a prova penal, inibindo-lhe, assim, a possibilidade de atuar como suporte legitimador de qualquer decisão judicial, mesmo aquela que recebe a denúncia.Esse entendimento, Senhores Ministros, que constitui a expressão mesma da teoria dos "frutos da árvore envenenada" ("fruits of the poisonous tree") - firmada e desenvolvida na prática jurisprudencial da Suprema Corte dos Estados Unidos da América" (Inq 2.424/RJ, rel. min. Cezar Peluso, julg. 26/11/2008) .
1.18. Correto ainda o entendimento do recorrente, no sentido de que a prova obtida por interceptação telefônica decretada por juízo incompetente é ilícita, ainda que o ato seja indispensável para salvaguardar o objeto da persecução penal. Não por outra razão, a Ministra Cármen Lúcia do STF, relatora do Inquérito 3.732, pronunciou-se no sentido de que as provas colhidas no âmbito da "Operação Navalha", ora discutida nestes autos, encontravam-se eivadas de nulidade, bem como aquelas produzidas por derivação, vez que levantadas à revelia das disposições constitucionais que asseguravam a prerrogativa de foro a determinadas autoridades federais. Nesse sentido, transcrevem-se excertos da ementa e do voto da relatora
3. Nulidade da interceptação telefônica determinada por autoridade judicial incompetente, nos termos do art. 102, inc. I, al. b, da Constituição da República e do art. 1.º da Lei n. 9.296/1996. 4. Ausência de remessa dos autos da investigação para o Supremo Tribunal Federal, depois de apresentados elementos mínimos caracterizadores da participação, em tese, de Ministro do Tribunal de Contas da União e de membro do Congresso Nacional na prática de ilícito objeto de investigação. 5. Contaminação das provas produzidas, por derivação, por não configuradas as exceções previstas no § 1° e no § 2° do art. 157 do Código de Processo Penal. 
 (...) 
Na espécie vertente, instaurado o procedimento preparatório, mesmo sendo o "crime suspeitado" de competência do Supremo Tribunal Federal, o juiz entendeu-se competente em uma análise realizada "a princípio", mas que mostrou-se equivocada, ao final e, quando ele declinou da sua competência, o fez remetendo os autos para o Superior Tribunal de Justiça, sendo este Inquérito distribuído neste Supremo Tribunal apenas em 5.8.2013.
19. Anote-se, mais uma vez, não ter o Ministério Público Federal, autor da denúncia, impugnado os documentos reproduzidos neste processo pela defesa, como parte do Inquérito n. 544/BA no Superior Tribunal de Justiça. (Inq 3.732, Rel. Min. Cármen Lúcia, Segunda Turma, DJe 22/03/2016) 
1.19. De outra vertente, o mesmo STF vem se pronunciando no sentido de que a teoria dos frutos da árvore envenenada deve ser interpretada cum grano salis, sob pena de servir à impunidade. Na mesma assentada acima descrita, o Supremo declara:
Importante destacar que o encontro fortuito de provas, no curso da investigação, não induz à nulidade da prova coletada, conforme jurisprudência assente no Supremo Tribunal Federal, desde que licitamente obtida:
'EMENTA: AGRAVO REGIMENTAL EM AGRAVO DE INSTRUMENTO. INTERCEPTAÇÃO TELEFÔNICA LICITAMENTE CONDUZIDA. ENCONTRO FORTUITO DE PROVA DA PRÁTICA DE CRIME PUNIDO COM DETENÇÃO. LEGITIMIDADE DO USO COMO JUSTA CAUSA PARA OFERECIMENTO DE DENÚNCIA. AGRAVO REGIMENTAL DESPROVIDO. 1. O Supremo Tribunal Federal, como intérprete maior da Constituição da República, considerou compatível com o art. 5º, XII e LVI, o uso de prova obtida fortuitamente através de interceptação telefônica licitamente conduzida, ainda que o crime descoberto, conexo ao que foi objeto da interceptação, seja punido com detenção. 2. Agravo Regimental desprovido'. (AI n. 626214 Agr/MG. Segunda Turma. Relator o Ministro Joaquim Barbosa. DJe 8.10.2010 - grifos originais) .
1.20. Ainda segundo o STF, se o órgão de persecução demonstrar que obteve, legitimamente, novos elementos de informação a partir de uma fonte autônoma de prova  (Código de Processo Penal, art. 157, §§ 1º e 2º) - que não guarde qualquer relação de dependência nem decorra da prova originariamente ilícita, com esta não mantendo vinculação causal -, essa prova é admissível, porque não contaminada pela mácula da ilicitude originária. Trata-se da fonte autônoma de prova  (an independent source) e a sua desvinculação causal da prova ilicitamente obtida. Nesse sentido, o Supremo:
É certo, ademais, como adverte o Ministro Celso de Mello, que, "se (...) o órgão da persecução penal demonstrar que obteve, legitimamente, novos elementos de informação a partir de uma fonte autônoma de prova - que não guarde qualquer relação de dependência nem decorra da prova originariamente ilícita, com es[s]a não mantendo vinculação causal -, tais dados probatórios revelar-se-ão plenamente admissíveis, porque não contaminados pela mácula da ilicitude originária. (RHC 142.902, Relator Min. Dias Toffoli, julgado em 28/6/2018; no mesmo sentido, Rcl. 12.484/DF, rel. Min. Dias Toffoli, julgado em 29/4/2014) 
1.21. O próprio Código de Processo Civil de 2015 admite a utilização de outros meios de prova, ao estabelecer que:
Art. 369. As partes têm o direito de empregar todos os meios legais, bem como os moralmente legítimos, ainda que não especificados neste Código, para provar a verdade dos fatos em que se funda o pedido ou a defesa e influir eficazmente na convicção do juiz.
1.22. É a hipótese dos autos. Não obstante a existência de elementos colhidos na forma de "prova emprestada" junto ao Ministério Público Federal e que devem ser desentranhados destes autos (peças 5-15; 17-21) , existe farto material probatório nos autos, produzido de forma independente da investigação levada a curso pela Polícia Federal e pelo Ministério Público Federal, a saber:
	i) representação da Controladoria-Geral da União (peça 1, TC Processo 015.026.2009-7) , que deu origem a este processo apartado, e onde a CGU elenca uma série de irregularidades identificadas nos processos licitatórios conduzidos pela CBTU/PB, tais como ausência de certificados das empresas junto ao Ibama, aquisição de materiais com preço impossível, serviços pagos sem instrumento contratual, indícios de "laranjas" plantados para fraudar licitações, falta de emissão de ordem de serviços e outros;
	ii) outros elementos coimados pela CGU, relativos a não conformidades em licitações promovidas pela CBTU, tais como dispensa indevida de licitações, documentação das licitantes inexistente, parcelamento indevido do objeto, ausência de mapa de preços, ausência de pesquisa de preços, excessiva compra de materiais (peça 16 destes autos) ;
	iii) processos licitatórios da CBTU (peças 27-28) ;026
	iv) fiscalização da CGU, contendo indícios da participação de empresas fantasmas nos certames promovidos pela CBTU (peça 29) ;
	v) documentos da CBTU (peças 30-31) ;
	vi) documentos do Siafi e notas fiscais evidenciando o direcionamento de contratos para empresas, em especial a Hidramec Serviços e Manutenção Ltda.;
	vii) processos administrativos disciplinares e processos de contratação da CBTU (peças 196-244) .
1.23. Carece de razão, desse modo, o argumento do requerente de que o processo de fiscalização da CGU se baseou unicamente nas provas emprestadas da Justiça Federal. Conforme descrito na introdução do relatório da Controladoria-Geral, os trabalhos de levantamento incluíram visitas in loco e análises de atos e fatos de gestão que culminaram em provas e evidências independentes colhidas pela própria CGU  (peça 1, p. 8, TC Processo 015.026.2009-7) , sendo, pois, perfeitamente válidas, à luz da jurisprudência do STF adrede referida:
1.4. O presente trabalho foi realizado no período de 12 de junho a 29 de novembro de 2007, com verificações in loco no período de 13 de junho a 06 de julho e de 16 a 26 de outubro até 2007. Foram analisados atos e fatos de gestão da Superintendência de Trens Urbanos de Maceió da Companhia Brasileira de Trens Urbanos, empresa estatal federal sediada no Rio de Janeiro/RJ.
1.5. As situações irregulares apontadas à CGU e examinadas neste trabalho dizem respeito a indícios de irregularidades na celebração de contratos firmados entre a CBTU/STU-MAC com as empresas MCC-Manutenção, Construção Ltda. (CNPJ 00.400.963/0001-82) e Prática Engenharia e Construções Ltda (CNPJ 01.722.421/0001-99) .
1.6. A partir do teor da denúncia foram priorizados para análise os processos licitatórios referentes aos serviços de manutenção de via e de reparos de locomotivas e carros de passageiros, e a aquisição dos materiais empregados para a realização dos mesmos, dentre os quais cabe destacar a aquisição de pedra britada e dormentes; destes objetos licitados, foram priorizados para análise os vencidos por oito empresas prestadoras destes serviços ou fornecedoras dos referidos materiais cujos valores pagos pela CBTU/STU-MAC no período escopo eram os mais representativos. (...) Por equipes das Controladorias Regionais da União respectivas, foram realizadas circularizações junto aos licitantes sediadas (sic) em outras unidades de federação, a fim de comprovar a efetiva participação de tais empresas nos processos licitatórios; (...) 
1.24. A CGU utilizou-se, além das circularizações, de outras fontes de informação, como o Siafi Gerencial, relações de contratos da CBTU, processos licitatórios, inexigibilidades e dispensas de licitação de manutenção de material rodante, de via permanente, aquisição de pedra brita e dormentes, e de cuja documentação, identificou-se relacionamento entre as empresas licitantes, documentos de habilitação posteriores à ocorrência do certame, licitantes que não confirmaram participação nas licitações, e inúmeras outras irregularidades que suportam integralmente o juízo adotado pelo Tribunal nesta TCE (peça 1, TC Processo 015.026.2009-7) .  
1.25. Além disso, conforme se verifica da documentação existente no processo, existem outros elementos de convicção que permitem manter o juízo adotado nestas contas e que permitem identificar um robusto esquema de desvio de recursos públicos dentro da referida estatal, que envolvia não só o então dirigente como empregados da empresa. Nesse sentido, oportuno transcrever excertos do relatório do Acórdão 2659/2014-TCU-Plenário, que indica claramente o montante das evidências colhidas pela Controladoria-Geral da União e pelo próprio TCU, com destaque para aquelas pertinentes à responsabilização do ora recorrente:
25. Neste caso, o Sr. José Lúcio foi citado na qualidade de Superintendente Regional que autorizou a dispensa de licitação (peça 27, p. 161-178) e os pagamentos superfaturados. Foram citados, solidariamente, o Sr. Clodomir Batista de Albuquerque, autor da planilha orçamentária com sobrepreço, totalizando prejuízos de R$ 57.339,00 aos cofres da CBTU, conforme se detalha a seguir, e a empresa Empremac, como beneficiária do superfaturamento. 
25.1. A contratação emergencial totalizou R$ 721.545,43. Como a CGU não incluiu em seu relatório todas as informações ou documentos necessários à quantificação do débito, foi realizada pesquisa no sistema Siafi, onde foram identificados os pagamentos originados de forma inequívoca da contratação em questão, totalizando R$ 636.822,02 (valores históricos) , dos quais R$ 316.524,65 foram pagos em 2007 e são, portanto, objeto da presente citação, conforme demonstrativo a seguir, obtido dos documentos à peça 34, p. 14-48. 
 (...) 
25.2. No que tange às irregularidades, a CGU verificou, conforme item 2.37 do seu relatório (peça 1, p. 84-85) , que o preço pago pelo fornecimento de pedra britada foi significativamente superior ao valor médio de outras aquisições realizadas anteriormente pela própria CBTU/AL. 
25.2.1. Na dispensa em questão adquiriu-se pedra britada ao preço de R$ 65,20 o m³ (peça 27, p. 149) , enquanto o valor médio das aquisições realizadas pela CBTU/AL foi de R$ 36,50, calculados com base nos preços praticados nas aquisições anteriores à dispensa (Convites 001, 009 e 022/GELIC/06) . A variação foi de 178,63% e resultou em sobrepreço de R$ 28,70 p/m³ e um prejuízo (superfaturamento) calculado pela CGU em R$ 17.220,00 (600 x 28,70) . 
25.2.2. Cabe ressaltar que a planilha orçamentária da CBTU/AL previa o preço de R$ 67,00 p/m³ de brita, que se tivesse sido adotado teria gerado um prejuízo ainda maior. Como agravante, conforme ficou demonstrado no item 34 da instrução anterior desta Unidade Técnica (peça 35) , a aquisição de brita teria sido desnecessária, devido ao estoque presumidamente existente em razão de outras aquisições. 
25.3. Constatou também a CGU, conforme item 2.25 do seu Relatório (peça 1, p. 58 -60) , que os preços de alguns serviços, constantes da planilha orçamentária da Dispensa de Licitação 012/GELIC/06, de 16/8/2006 (peça 27, p. 127-180) , tiveram incrementos incompatíveis em comparação aos preços orçados para os mesmos serviços na Dispensa de Licitação 010/GELIC/06, de 1/8/2006 (peça 27, p. 108-126) , o que resultou em prejuízo à CBTU/AL, decorrente da majoração dos preços contratados, conforme demonstrado a seguir:
 (...) .
25.4.1 Vale ressaltar que não se trata de sobrepreço em itens da planilha sem afetar o preço global. Na situação apurada, o sobrepreço afeta, sim, o valor global do contrato, pois decorre da planilha orçamentária. Os preços contratados foram muito próximos dos preços orçados, o que demonstra a influência que tiveram na formação do preço global. 
25.5. Conforme exposto no item 28 da instrução anterior desta Unidade Técnica (peça 35) , ao analisar as contratações de serviços de manutenção de via, a CGU constatou a contratação e pagamento por serviços de retirada de entulho em quantidade que, por razões técnicas, não poderia ser executada. Essa constatação ensejou na citação dos responsáveis pelo valor desses serviços, embora não se tivesse reunido elementos para avaliar que quantidade seria razoável (peça 1, p. 67 - 70) .
1.26. Ou seja, constata-se a existência de elementos autônomos de prova nos autos, mais que suficientes para sustentar o juízo adotado nesta assentada, o qual não dependeu, em absoluto, dos elementos adicionais colimados junto ao Ministério Público Federal, os quais somente reforçaram o ciclo de fraudes perpetradas pelos responsáveis, os quais foram identificados e analisado inclusive em função das citações feitas aos responsáveis pelo TCU.
1.27. Nesse sentido, a jurisprudência do TCU tem se pronunciado no sentido de que a teoria dos frutos da árvore envenenada não se aplica aos casos em que as irregularidades foram levantadas por meio de fiscalizações e elementos de prova autônomos:
7. Conforme destacou a Serur, a alegação tocante à teoria dos frutos da árvore envenenada foi analisada pela Justiça Federal - 1ª vara Criminal de Florianópolis, por meio do processo 2007.72.00.014657-3 (peça 2, p. 23, 70-73) , que rejeitou a preliminar porque "a investigação do inquérito policial se iniciou com a constatação, pela própria Previdência Social, de possível fraude na concessão de benefícios previdenciários (peça 2, p. 70) . De acordo com a sentença, entre 14 e 16 de maio de 2007, houve uma supervisão da autarquia na agência do INSS em Tijucas, a qual identificou suspeita de irregularidades nos benefícios previdenciários concedidos com despachos judiciais. Por oportuno, vale destacar que o inquérito policial 2008.72.00.006744-6 (SC) , conhecido como operação influenza, foi autuado dia 23/6/2008".
8. Ademais, o Supremo Tribunal Federal vem decidindo que a teoria dos frutos da árvore envenenada tem que ser devidamente interpretada e empregada para evitar que seu uso indiscriminado favoreça a impunidade. Assim, o STF tem defendido entendimento de que, em se tratando de provas autônomas e legítimas, não derivadas da prova ilícita, não há que se falar em prejuízo ao processo e ao julgamento decorrente de tais provas lícitas (reclamação 12.484/DF, relator: ministro Dias Toffoli; data do julgamento: 29/4/2014; órgão julgador: primeira turma)   (Acórdão 1967/2018-TCU-Plenário, rel. Min. Ana Arraes) 
ALEGAÇÃO DE NULIDADE DO PROCESSO DE TOMADA DE CONTAS ESPECIAL EM FUNÇÃO DA SUPOSTA UTILIZAÇÃO, EM INQUÉRITO POLICIAL MILITAR QUE SERVIU DE SUPEDÂNEO AOS AUTOS, DE PROVAS ILÍCITAS  (TEORIA DOS FRUTOS DA ÁRVORE ENVENENADA - FRUITS OF THE POISONOUS TREE) . NÃO OCORRÊNCIA. EXISTÊNCIA DE PROVAS AUTÔNOMAS.2. De acordo com a teoria dos Frutos da Árvore Envenenada  (Fruits of the Poisonous Tree) , amplamente adotada em nosso ordenamento jurídico, provas obtidas por meios ilícitos em processos de natureza judicial ou administrativa são nulas de pleno direito, havendo, ainda, contaminação das demais, desde que obtidas com fundamento naquela. 3. Inexiste nulidade em função da teoria acima descrita quando há nos autos, além da prova considerada nula, outras não contaminadas por aquela, que possibilitem o convencimento acerca da responsabilidade do gestor. (Acórdão 3037/2015-TCU-Plenário, rel. Min. Marcos Bemquerer) 
53. Conforme exposto nos parágrafos 31-32 desta instrução, as citações dos responsáveis no presente processo foram realizadas em razão de irregularidades caracterizadas essencialmente por meio de elementos obtidos pela CGU em fiscalização realizada anteriormente à deflagração da Operação Cartilha, os quais foram trazidos aos autos para possibilitar o contraditório. Assim, não há que se falar em decisão baseada exclusivamente nas provas obtidas no inquérito policial.
54. Ademais, a análise de mérito desta instrução não tomará em consideração os elementos oriundos da Operação Cartilha, salvo para beneficiar os responsáveis. Rejeitam-se, portanto, as alegações de defesa em relação aos argumentos analisados. (Acórdão 2442/2015-TCU-Plenário, rel. Min. André de Carvalho) 
1.28. Diante de todo o exposto, não merecem prosperar os argumentos recursais, devendo o recurso de revisão ser improvido. Não obstante, propor-se-á o desentranhamento das peças 5 a 15 e 17 a 21 destes autos, em virtude da decisão proferida pelo STF nos autos do Inquérito 3.732/DF, rel. Min. Carmen Lúcia, bem como a retirada dos trechos/parágrafos do relatório e voto do Acórdão 2659/2014-TCU-Plenário (peça 148) que se refiram às provas consideradas ilícitas pelo STF.
CONCLUSÃO
1.29. Das análises anteriores, conclui-se que não se aplica ao caso em apreço a teoria dos frutos da árvore envenenada, vez que os elementos de prova colhidos nos autos se mostram suficientes a sustentar o juízo adotado pela Corte. De outra borda, devem ser desentranhadas dos autos as peças 5 a 15 e 17 a 21, em virtude da decisão proferida pelo STF nos autos do Inquérito 3.732/DF, rel. Min. Carmen Lúcia, bem como a retirada dos trechos/parágrafos do relatório e voto do Acórdão 2659/2014-TCU-Plenário (peça 148) que se refiram às provas consideradas ilícitas pelo STF.
PROPOSTA DE ENCAMINHAMENTO
1.30. Ante o exposto, submete-se à consideração superior a presente análise do recurso de revisão interposto contra o Acórdão 2659/2014-TCU-Plenário, propondo-se, com fundamento no art. 35 da Lei 8.443/1992:
a) conhecer do recurso e, no mérito, negar-lhe provimento;
b) desentranhar do processo as peças 5 a 15 e 17 a 21, em razão da decisão proferida pelo STF nos autos do Inquérito 3.732/DF, rel. Min. Carmen Lúcia, bem como retirar os trechos/parágrafos do relatório e voto do Acórdão 2659/2014-TCU-Plenário que se refiram às provas consideradas ilícitas pelo STF.
c) dar ciência desta deliberação ao responsável, e demais órgãos e interessados cientificados do Acórdão recorrido.
	[...]".
II - Instrução do recurso do Sr. Damião Fernandes da Silva
9.	O recurso de revisão interposto pelo Sr. Damião Fernandes da Silva teve sua admissibilidade examinada no âmbito da Serur (peça 593) com proposta de não conhecimento, endossada pelo escalão dirigente daquela unidade técnica (peças 594 e 595) e pelo Parquet (peça 597) , nos seguintes termos:
	"[...]
2.6. REQUISITOS ESPECÍFICOS
Foram preenchidos os requisitos específicos para o recurso de revisão? NÃO.
Para análise do presente requisito, verifica-se oportuno a realização de breve histórico dos autos.
Trata-se de processo de prestação de contas ordinária da Superintendência de Trens Urbanos de Maceió/AL (CBTU/AL) , apartado da prestação de contas do exercício de 2007 da Companhia Brasileira de Trens Urbanos (TC Processo 020.486/2008-0) , por determinação prolatada no Acórdão 3261/2010-TCU-Primeira Câmara. O exame da prestação de contas em processo apartado foi motivado por representação proposta pela então Controladoria-Geral da União, que tratou de irregularidades ocorridas na gestão daquela Superintendência no exercício de 2007.
Restaram configuradas nos autos diversas irregularidades em procedimentos licitatórios, tais como montagem fraudulenta dos procedimentos, superdimensionamento dos serviços contratados, bem como não comprovação da aquisição de produtos formalmente licitados. Adicionalmente, foi constatada a ligação estreita entre empresas licitantes e servidores públicos da entidade, com indicativos de elevado crescimento patrimonial dos dirigentes da CBTU/AL (peça 149, Atos Impugnados 1 a 8) .
As irregularidades também motivaram a instauração de ação penal ordinária, que tramita na 15ª Vara Criminal de Maceió, da Justiça do Estado de Alagoas (Processo 0010291-16.2009) , bem como a instauração de ação civil pública por atos de improbidade administrativa, processo 0006290-33.2008.4.05.8000, em tramitação na 4ª Vara da Seção Judiciária Federal do Estado de Alagoas (peça 149, p. 9, item 62) .
A ação judicial fundou-se no relatório da CGU que originou a representação perante o TCU, em informações e provas obtidas por meio da quebra do sigilo bancário dos investigados, bem como em provas emprestadas e elementos probatórios da chamada "Operação Navalha", da Polícia Federal, incluindo dados obtidos junto à Receita Federal do Brasil e áudios obtidos por intermédio de interceptações telefônicas (peça 150, p. 2, itens 7 a 9) .
No âmbito desta Corte de Contas, foi procedida a citação e a audiência dos responsáveis. Contudo, os elementos de defesa trazidos aos autos não foram aptos a elidir as irregularidades questionadas nesta TCE.
Especificamente em relação ao Sr. Damião Fernandes da Silva, ex-membro da comissão de licitação, sua condenação motivou-se em razão de ter contribuído para o favorecimento à empresa Hidramec Engenharia e Manutenção Ltda., vencedora de todos os certames licitatórios e dispensas de licitação destinados à contratação de serviços de manutenção do material rodante realizados em 2007, mediante autenticidade confirmada de sua assinatura nos Convites 003/2007 e 009/2007, conforme consta do relatório e do voto condutor do acórdão condenatório (peça 149, p. 9 e itens 55 e 58 e peça 139, p. 7, item 71.1) .
Destaca-se a análise das razões de justificativa do responsável, constantes no relatório que fundamentou ao acórdão condenatório (peça 150, p. 60 e 63) :
Responsável: DAMIÃO FERNANDES DA SILVA (membro da CPL) 
Razões de justificativa
 (...) 
70.1. Posteriormente, em 16/12/2013, a defesa do Sr. Damião juntou elementos adicionais de defesa (peças 133-141) . Trouxe ao processo pareceres técnicos grafoscópicos, produzidos por perito contratado, os quais atestam que as rubricas e assinaturas apostas em documentos da CBTU/AL como sendo do Sr. Damião são inautênticos. Ou, dizendo melhor, foram falsificados.
70.1.1 No Parecer Técnico Grafoscópico 5 consta a avaliação das grafias apostas nos Convites 003 e 009/2007. Em ambos os casos, o perito cravou:
70.1.2. No caso do Convite 003/2007 e 009/2007, o parecer também afirma que as rubricas que figuram nos processos são autênticas, ou seja, foram apostas pelo Sr. Damião (peça 139, p. 6 e 7) .
 (...) 
Análise técnica
 (...) 
71.1. O responsável alega ter sido usado por seus superiores, o que pode ser considerado na graduação da responsabilização. Contudo, pela autenticidade confirmada das assinaturas nos convites 003/2007 e 009/2007, verifica-se que houve a participação efetiva do Sr. Damião a permitir que o esquema montado no âmbito da CBTU/AL funcionasse. Não há dúvidas que ele contribuiu para a realização de processos licitatórios irregulares, possivelmente fraudados, de forma que não merecem ser acolhidas suas razões de justificativas.
71.2. Diante da gravidade de suas condutas, não há como afastar sua apenação nestes autos, ainda que com gradação mais leve, em termos de multa, o que será apreciado pelo Tribunal. (grifos acrescidos) 
Diante disso, o processo foi apreciado por meio do Acórdão 2659/2014-TCU-Plenário (peça 148) , que julgou irregulares as contas do Sr. Damião Fernandes da Silva e lhe aplicou multa individual prevista no art. 58, inciso II, da Lei 8.443/1992 no valor de R$5.000,00.
Posteriormente, o acórdão foi retificado, em decorrência de inexatidão material, pelo Acórdão 3030/2016-TCU-Plenário (peça 333) , o qual, em um segundo momento, também foi retificado por erro material por meio do Acórdão 2831/2017-TCU-Plenário (peça 516) .
Contra o acórdão condenatório, foram opostos embargos de declaração (peças 186 e 246) , os quais foram conhecidos e rejeitados no mérito por meio do Acórdão 96/2015-TCU-Plenário (peça 270) .
 Posteriormente, foram interpostos recursos de reconsideração (peças 190, 194 e 196-244, 266, 301 e 306) , que restaram conhecidos e desprovidos, conforme decisão prolatada no Acórdão 2923/2016-TCU-Plenário, de relatoria da Ministra Ana Arraes (peça 327) .
Em seguida, foram apresentados embargos de declaração (peças 357 a 358, 366 e 371) contra o acórdão que julgou os recursos de reconsideração, sendo conhecidos, porém rejeitados no mérito, de acordo com a decisão proferida no Acórdão 499/2017-TCU-Plenário (peça 387) .
Prontamente, foram apresentadas peças nominadas de "pedidos de reexame" (peças 418, 424 e 435) , as quais não foram conhecidas, conforme decisão prolatada no Acórdão 1882/2017-TCU-Plenário, de relatoria do Ministro Vital do Rêgo (peça 461) .
Logo após, os Srs. Clodomir Batista de Albuquerque (peças 482) e José Queiroz de Oliveira (peça 582) interpuseram recursos de revisão, os quais ainda estão sob análise desta Corte de Contas.
 Neste momento, o responsável interpõe recurso de revisão (peça 590) , com fundamento no inciso III do artigo 35 da Lei 8.443/1992, em que argumenta que:
foi reintegrado ao cargo público na CBTU unidade de Macio/AL, dia 4/8/2017, após ter sido demitido em razão do Processo Administrativo Disciplinar - PAD 0350/2008, instaurado em razão da Prestação de Contas em análise e outros 4 processos originários desta Corte.  Justifica que a decisão da 2ª Turma do Tribunal Regional do Trabalho - TRT- da 19ª Região em face do Recurso ordinário do processo 063700-67.2009.5.19.0005 determinou sua reintegração (p.1-4) ; 
houve a falsificação de sua assinatura nos Convites 003 e 009/Gelic/07, conforme depreende-se do voto do coordenador do PAD 0350/2008 e da decisão em face do Recurso Ordinário do processo trabalhista 0063700-67.2009.5.19.0005 (p.4-7) .
Requer, portanto, que sejam afastadas as responsabilidades imputadas. Por fim, colaciona seguintes documentos (entre colchetes aqueles já constantes dos autos) :
Movimentação processual do processo 063700-67.2009.5.19.0005 [peça 590, p. 8-9];
Decisão do recurso ordinário do processo 063700-67.2009.5.19.0005 [peça 590, p. 10-30];
Decisão de não seguimento de recurso de revista interposto pela CBTU face o processo 063700-67.2009.5.19.0005 [peça 590, p. 31 e 41-42];
Certidão de transitado em julgado do processo 063700-67.2009.5.19.0005 [peça 590, p. 32];
Documentação da CBTU referente ao PAD 0350/2008 [peça 590, p. 33-35];
Excerto de documento da CBTU de 9/3/2009 [peça 590, p. 33];
Carta 029-2016/Correg/Giapi/STU-MC [peça 590, p. 36];
Decisão do processo 0807038-80.2018.4.05.8000-Execução de Título [peça 590, p. 37-40];
Tela de sistema com informação de reintegração em 4/7/2017 [peça 590, p. 43];
Ofício 0965/2012-TCU/SECEX-AL [peça 590, p. 44-46];
Processo de reintegração na CBTU [peça 590, p. 47-56];
Cabe registrar que o recurso de revisão constitui-se em uma espécie recursal em sentido amplo, verdadeiro procedimento revisional, com índole jurídica similar à ação rescisória, que objetiva a desconstituição da coisa julgada administrativa.
Além dos pressupostos de admissibilidade comuns a todos os recursos - tempestividade, singularidade e legitimidade -, o recurso de revisão requer o atendimento dos requisitos específicos indicados nos incisos do art. 35 da Lei 8.443/1992: I - erro de cálculo; II - falsidade ou insuficiência de documentos em que se tenha fundamentado o acórdão recorrido; e III - superveniência de documentos novos com eficácia sobre a prova produzida.
O recorrente alega que restou comprovado, após análise de perícia judicial, a falsificação de sua assinatura nos Convites 003 e 009/Gelic/07, conforme consta de decisão de 2ª Turma do TRT- 19ª Região, em face do Recurso ordinário do processo 063700-67.2009.5.19.000 (peça 590, p. 6 e 10-30) . 
Cumpre registrar que não consta do recurso em análise a cópia do referido laudo judicial, bem como foram listados os processos licitatórios analisados pelo referido laudo pericial (peça 590, p.15, §5º) .
Em síntese, o recurso trabalhista foi parcialmente provido em razão da comprovação, por laudo judicial, da falsificação da assinatura do recorrente em grande maioria dos processos licitatórios que foram objeto do PAD 0350/2008, e que motivaram sua demissão da CBTU/AL (peça 590, p.15, §5º e p. 18) .  Assim, entendeu a Justiça do Trabalho, que a demissão por justa causa, pena máxima aplicável ao empregado, era desproporcional e determinou a reintegração do Sr. Damião Fernandes da Silva (peça 590, p. 26, §1º) .
Cumpre registrar que, em relação ao Convite 003/Gelic/07, consta no acórdão trabalhista que o laudo pericial, produzido pelo próprio recorrente, confirmou a autenticidade das assinaturas do Sr. Damião Fernandes da Silva no processo (peça 590, p. 6 e p. 21, §2º) , configurando, desta forma, sua participação na prática de atos que ferem o previsto na Lei 8.666/93 (peça 590, p. 24, §2º) . Quanto ao Convite 009/Gelic/07, não há análise específica relativa a este processo licitatório ou à autenticidade das assinaturas em relação ao recorrente.
 Assim, verifica-se que a decisão da 2ª Turma do TRT- 19ª Região, em face do Recurso ordinário do processo 063700-67.2009.5.19.000, não pode socorrer o recorrente, pois, conforme previamente detalhado, não traz informação relativa a falsidade de assinatura do Sr. Damião Fernandes da Silva no Convite 009/Gelic/07 e, no que se refere ao Convite 003/Gelic/07, o laudo produzido confirma que as assinaturas são do próprio recorrente. Não há, assim, fatos ou documentos novos capazes de infirmar os fundamentos do acórdão condenatório..
Ademais, cabe destacar que foi juntada decisão proferida no processo de execução da multa aplicada ao recorrente oriunda do acórdão combatido (peça 590, p. 37) , de onde se extrai que o recorrente tentou desconstituir o título executivo formado pelo TCU, mediante Embargos à Execução, utilizando como prova o acórdão proferido pelo TRT 19ª que determinou sua reintegração. E não obteve sucesso, exatamente porque as provas com que pretendia desconstituir a multa aplicada referiam-se a fatos diversos. Veja-se o teor da decisão:
1. O cerne na controvérsia apresentada diz respeito a dois pontos: I) aquele concernente à plenitude do título executivo extrajudicial objeto da presente execução em razão do acórdão proferido pelo TRT 19ª que determinou a reintegração de posse do executado bem como a declaração de nulidade da demissão; II) aquele que diz respeito à possibilidade de penhora dos valores constritos por meio da determinação de 1D. 4058000.3960833 via BACENJUD de R$ 160,95. 
2. No que diz respeito ao primeiro ponto, questiona-se se o processo judicial transitado em julgado no TRT prejudica o título judicial que ora se executa. A resposta é negativa, pois, conforme já decidido por meio de sentença proferida no processo autônomo de embargos à execução de n. 08 10671-02.2018.4.05.8000, o título que ora se executa por parte da União refere-se àquele formado no Acórdão 2659/2014-TCU-Plenário, conforme o ID. 4058000.3567288, dos autos deste processo executivo principal, alusivo aos fatos ocorridos em 2007. Já a regularidade das contas de DAMIÃO FERNANDES DA SILVA, que alegou em sua defesa nos embargos à execução, foi reconhecida no processo TC 003.643/20 12-3 acerca de supostas irregularidades em procedimentos licitatórios e contratos ocorridas no exercício de 2004 na Companhia Brasileira de Trens Urbanos em Alagoas (CBTU) . 
3. Logo, os embargos à execução apresentados por Damião dizem respeito a fatos e indicam provas diversas das que ora servem de substrato para o processo executivo, não possuindo o condão de infirmar a validade e a eficácia do título formado. 
4. Assim sendo o título encontra-se plenamente válido e passível de execução.
Ou seja, o próprio Poder Judiciário, no processo de execução da multa, também concluiu que o "acórdão proferido pelo TRT 19ª que determinou a reintegração de posse do executado bem como a declaração de nulidade da demissão" dizia respeito "a fatos e indicam provas diversas das que ora servem de substrato" à condenação proferida nestes autos, "não possuindo o condão de infirmar a validade e a eficácia do título formado".
Quanto aos demais documentos constantes da peça recursal, tal como o histórico da movimentação processual (peça 590, p.8-9) , a decisão de não seguimento de recurso de revista (peça 590, p. 31 e 41-42) , a certidão de trânsito em julgado (peça 590, p.32) , de execução de título (peça 590, p.37-40) , e os documentos relativos ao PAD 0350/2008 (peça 590, p.33-35) , também se verifica que não preenchem os requisitos específicos previstos para o recurso de revisão (art. 35 da Lei 8.443/92) , visto que tratam especificamente de atos relacionados ao processo no TRT e ao ato de demissão do recorrente da CBTU/AL, de modo que não socorrem o recorrente em relação as questões discutidas nestes autos. 
Meros argumentos e teses jurídicas representam elementos ordinários que somente justificariam o seu exame em sede de recurso de reconsideração, espécie recursal prevista no art. 33 da Lei 8.443/1992, a qual já foi utilizado pelo recorrente, conforme exposto anteriormente. Entendimento diverso iria descaracterizar a natureza excepcional e revisional do recurso de revisão, que se assemelha à ação rescisória no âmbito do processo civil.  
Ante todo o exposto, entende-se que não resta atendido o requisito específico de admissibilidade do recurso de revisão.
Conclusão da Instrução Preliminar 
Em virtude do exposto, propõe-se:
3.1 não conhecer o recurso de revisão, interposto por Damião Fernandes da Silva, por não atender aos requisitos específicos de admissibilidade, nos termos do art. 35 da Lei 8.443/92 c/c art. 288 do RI/TCU;
3.2 encaminhar os autos para o Ministério Público junto ao TCU (MP/TCU) e, posteriormente, ao gabinete do Ministro-Relator João Augusto Ribeiro Nardes para apreciação do recurso;
3.3 à unidade técnica de origem, dar ciência ao recorrente e aos órgãos/entidades interessados do teor da decisão que vier a ser adotada, encaminhando-lhes cópia.
	[...]"
10.	Ao manifestar-se em relação à admissibilidade dos três recursos de revisão em exame (peça 597) , o representante do Ministério Público junto ao Tribunal endossou a proposta da Serur pelo não conhecimento do recurso de revisão interposto por Damião Fernandes da Silva, nos seguintes termos, verbis:
	"[...]
Trata-se de recursos de revisão interpostos pelos Srs. Clodomir Batista de Albuquerque (peça 482) , José Queiroz de Oliveira (peça 582) e Damião Fernandes da Silva (peça 590) em face do Acórdão 2659/2014-TCU-Plenário, retificado por inexatidão material pelo Acórdão 3030/2016-TCU-Plenário e por erro material por meio do Acórdão 2831/2017-TCU-Plenário.
A propósito, o recurso de revisão do Sr. Clodomir Batista de Albuquerque foi objeto de exame de admissibilidade à peça 539, sendo conhecido por força do Despacho de Vossa Excelência, à peça 542. Posteriormente, teve seu mérito analisado mediante a instrução à peça 570, tendo a Serur proposto o seu não provimento. A respeito desse recurso, manifestei-me de acordo com o encaminhamento alvitrado pela Serur à peça 573.
Ocorreu que, antes da apreciação do recurso do Sr. Clodomir, os Srs. José Queiroz de Oliveira e Damião Fernandes da Silva também interpuseram recursos de revisão (peças 582 e 590) .
O recurso de revisão do Sr. José Queiroz teve sua admissibilidade analisada por meio da instrução à peça 588, tendo a Serur proposto seu conhecimento sem atribuição de efeitos suspensivos.
Já com relação ao recurso do Sr. Damião Fernandes, a Serur concluiu por seu não conhecimento, por não atender aos requisitos estabelecidos no art. 35 da Lei 8.443/1992 c/c o art. 288 do RI/TCU.
Posiciono-me, mais uma vez, de acordo com a análise empreendida pela Serur, entendendo que o recurso de revisão do Sr. José Queiroz de Oliveira deva ser conhecido e o recurso de revisão do Sr. Damião Fernandes não.
Com efeito, conforme registrado na instrução da Serur (peça 593, p. 4) , o recurso trabalhista (processo 063700-67.2009.5.19.0005 - peça 590, p. 10-30) interposto pelo Sr. Damião Fernandes foi parcialmente provido em razão de ter sido comprovado, por meio de laudo judicial (não juntado aos autos) , que houve a falsificação da assinatura do responsável na grande maioria dos processos licitatórios que foram objeto do processo administrativo disciplinar 0350/2008, do qual decorreu a aplicação de pena de demissão por justa causa ao empregado.
Todavia, restou claro do referido decisum que os Convites 03/07 e 09/07, que motivaram a irregularidade das contas do responsável e a imputação de multa de R$ 5.000,00 pelo TCU, não foram objeto da perícia determinada pelo juízo.
Em realidade, a prova pericial apresentada foi produzida pelo próprio recorrente - conforme consignado, inclusive, na decisão do TRT-19ª. Região à peça 590, p. 24-26 -, laudo este que reconheceu a autenticidade de suas assinaturas (peça 139, p. 6-7) . Tal fato foi devidamente registrado pelo TCU (peça 143, p. 63-66, e 150, p. 60-63) e fundamentou a deliberação ora recorrida.
Observo, por relevante, que, a esse respeito, os argumentos ofertados pela defesa do Sr. Damião Fernandes, quando do recurso trabalhista, não foram considerados suficientes para afastar a irregularidade dessas ocorrências. Todavia, considerando a "relação de proporcionalidade com a penalidade aplicada", entendeu-se que "houve abuso de direito do empregador ao aplicar a penalidade de forma desproporcional", motivo pelo qual foi declarada a nulidade da demissão.
Portanto, à semelhança da Serur, considero que os fatos e os documentos trazidos pelo recorrente não são capazes de infirmar os fundamentos do acórdão condenatório recorrido.
**
Ante todo o exposto, manifestando-me em consonância com as proposições da Serur, posiciono-me pelo conhecimento do recurso de revisão interposto pelo Sr. José Queiroz de Oliveira.
Com relação ao recurso de revisão interposto pelo Sr. Damião Fernandes, julgo que não deva ser conhecido, tendo em vista que não foram preenchidos os requisitos estabelecidos no art. 35 da Lei Orgânica do TCU c/c o art. 288 do RI/TCU.
	[...]".
III - Instrução do recurso do Sr. José Queiroz de Oliveira
	
11.	Passo, por fim, a transcrever a seguir a instrução de mérito relativa ao recurso de revisão do Sr. José Queiroz de Oliveira elaborada no âmbito da Serur (peça 600) , endossada pelo escalão dirigente daquela unidade técnica (peça 601) e pelo MPjTCU (peça 602) :
	"[...]
INTRODUÇÃO
1.	Trata-se de recursos de revisão interpostos por José Queiróz de Oliveira (R016-peça 582) e Damião Fernandes da Silva (R017-peça 590) , à época, respectivamente, gerente de administração e finanças e membro da comissão de licitação da Superintendência de Trens Urbanos de Maceió/AL - CBTU/AL, por meio dos quais se insurgem contra o Acórdão 2659/2014-TCU-Plenário (peça 148) , retificado, por inexatidão material, pelos Acórdãos 3.030 /2016 e 2.831/2017-TCU-Plenário (peças 333 e 516) , e mantido pelos Acórdãos 96/2015, 2.923/2016 e 499/2017-TCU-Plenário (peças 270, 327 e 387) . O Acórdão inaugural foi prolatado na sessão de julgamento do dia 8/10/2014-Ordinária e inserto na Ata 39/2014-Plenário, rel. Ministro José Múcio Monteiro (peça 148) .
1.1.	A deliberação recorrida, com as devidas retificações, por inexatidão material, apresenta o seguinte teor:
[...]
HISTÓRICO 
2.	O presente exame de prestação de contas da CBTU/AL, apartado da prestação de contas do exercício de 2007 da Companhia Brasileira de Trens Urbanos - CBTU (TC Processo 020.486/2008-0) por determinação do Acórdão 3261/2010-TCU-Primeira Câmara (peça 2, TC Processo 015.026.2009-7, apenso) , decorreu de representação formulada pela Controladoria-Geral da União (CGU) , na qual identificaram-se diversas irregularidades nos exercícios de 2002 a 2007, na gestão da Superintendência de Trens Urbanos de Maceió.
2.1.	No âmbito deste Tribunal, a Secretaria de Controle Externo no Estado de Alagoas (Secex/AL) promoveu a citação dos responsáveis em razão da constatação de mais 7 feitos eivados de impropriedades, que teriam causado danos financeiros aos cofres da CBTU/AL, quais sejam:
	a) Contratação da empresa Salinas Construções e Projetos Ltda., mediante a Tomada de Preços 016/GELIC/06, para aquisição de dormentes de madeira, tendo em vista a presença de indícios de fraude no procedimento licitatório, indicando tratar-se de licitação montada com o objetivo de desviar recursos dos cofres da CBTU/AL, não tendo sido devidamente comprovada a entrega do material adquirido;
	b) Contratação da empresa Salinas Construções e Projetos Ltda., mediante a Tomada de Preços 014/GELIC/06, para aquisição de pedra britada, tendo em vista a presença de indícios de fraude no procedimento licitatório, indicando tratar-se de licitação montada com o objetivo de desviar recursos dos cofres da CBTU/AL, não tendo sido devidamente comprovada a entrega do material adquirido;
	c) Contratação da Empremac - Empresa de Manutenção e Construção Ltda., mediante a Dispensa de Licitação 012/GELIC/06, para a execução de serviços de manutenção da via permanente, tendo em vista a presença de indícios de fraude, indicando tratar-se de operação montada com o objetivo de desviar recursos dos cofres da CBTU/AL, não tendo sido devidamente comprovada a execução dos serviços contratados;
	d) Contratação da Empremac, mediante a Tomada de Preços 001/GELIC/07, para a execução de serviços de manutenção da via permanente, tendo em vista a presença de indícios de fraude no procedimento licitatório, com o objetivo de desviar recursos dos cofres da CBTU;
	e) Contratação da Empremac - Empresa de Manutenção e Construção Ltda., mediante o Convite 002/GELIC/07, para a execução de serviços de manutenção da via permanente, tendo em vista a presença de indícios de fraude no procedimento licitatório, com o objetivo de desviar recursos dos cofres da CBTU;
	f) Contratação da empresa Terceirizadora Santa Clara Ltda., mediante o Contrato 007/2004/CBTU/STU/MAC, firmado em 19/2/2004, para a prestação de serviços de limpeza, copa e conservação de instalações e trens;
	g) Sobreposição dos objetos dos Contratos 012/2006/CBTU e 028/2004/CBTU, firmados com a empresa Command Informática Ltda. (manutenção preventiva e corretiva de impressoras e monitores, no primeiro, e assistência técnica preventiva e corretiva em microcomputadores, no segundo) , durante o período de vigência concomitante dos contratos de 12/5/2006 a 9/9/2007, o que resultou em prejuízos aos cofres da CBTU/AL.
2.2.	As irregularidades "b) " e "g) " foram afastadas. A irregularidade apontada na letra "b" poderá ser apurada quando da análise das contas do exercício de 2006, enquanto a irregularidade de letra "g) " foi afastada, pois a unidade técnica ponderou que o dano não foi caracterizado de forma inexorável.
2.3.	Todas as demais irregularidades foram mantidas e resultaram na condenação dos gestores e das empresas que concorreram para o cometimento do dano, dentro de suas respectivas responsabilidades.
2.4.	No que tange aos presentes recursos de revisão, o recorrente Damião Fernandes da Silva, na condição de membro da comissão de licitação, foi responsabilizado por ter contribuído para a fraude no certame inquinado pela irregularidade de letra "a) ", enquanto o recorrente José Queiróz de Oliveira, na condição de gerente de administração e finanças, por ter assinado todos os termos aditivos de prorrogação de prazo da contratação da empresa Terceirizadora Santa Clara Ltda., mediante o Contrato 007/2004/CBTU/STU/MAC (letra "f) " supra) , no qual foram constatadas irregularidades.
2.5.	O Relator a quo, Exmo. Ministro José Múcio Monteiro, após minucioso exame, incorporou os pareceres da Secex-AL e do Parquet especial as suas razões de decidir, propôs, por conseguinte, o julgamento pela irregularidade das contas dos recorrentes e dos demais responsáveis, imputando o débito apurado proporcionalmente a responsabilidade de cada um dos gestores, nos termos do Voto que fundamenta o Acórdão recorrido (peça 149) , posicionamento este que foi acompanhado pelo Pleno desta Corte de Contas.
2.6.	A fim de aclarar o Acórdão inaugural José Queiroz de Oliveira (R001-Peça 186) e José Lúcio Marcelino de Jesus (R003-Peça 246) opuseram embargos de declaração, os quais foram conhecidos e rejeitados, por meio do Acórdão 96/2015-TCU-Plenário, rel. Ministro José Múcio Monteiro (peça 270) .
2.7.	Em seguida, Haylton Lima Silva Júnior (R002-peça 190) , Damião Fernandes da Silva (R003-peças 194 e 196-243) , Clodomir Batista de Albuquerque (R005-peça 266) , José Queiroz de Oliveira (R006-peça 301) e José Lúcio Marcelino de Jesus (R007-peça 306) , interpuseram recursos de reconsideração, os quais foram conhecidos e não providos, nos termos do Acórdão 2923/2016-TCU-Plenário, rel. Ministra Ana Arraes (peça 327) .
2.8.	Inconformados, Clodomir Batista de Albuquerque (R008-peça 186) , Haylton Lima Silva Júnior (R009-peça 358) , José Queiroz de Oliveira (R010-peça 366) e José Lúcio Marcelino de Jesus (R011-peça 371) opuseram embargos de declaração, os quais foram conhecidos e rejeitados, por meio do Acórdão 499/2017-TCU-Plenário, rel. Ministra Ana Arraes (peça 387) .
2.9.	Clodomir Batista de Albuquerque (R012-peça 418) , José Queiroz de Oliveira (R013-peça 424) e José Lúcio Marcelino de Jesus (R014-peça 435) interpuseram documentos que foram conhecidos como meras petições, nos termos do Acórdão 1822/2017-TCU-Plenário, rel. Ministro Vital do Rêgo (peça 461) .
2.10.	O recurso de revisão de Clodomir Batista de Albuquerque (R015-peça 482) foi objeto de exame de admissibilidade à peça 539 e, posteriormente, teve seu mérito analisado mediante a instrução à peça 570, tendo a Serur proposto o seu não provimento (peças 571-572) . O Ministério Público junto ao TCU manifestou-se de acordo com o encaminhamento da Serur (peça 573) .
2.11.	Irresignados com a decisão do TCU, os gestores interpuseram os presentes recursos de revisão, que se fundamentam nas altercações que, adiante, passar-se-á a relatar.
EXAME DE ADMISSIBILIDADE 
2.12.	Reiteram-se os exames preliminares de admissibilidade efetuados por esta Secretaria (peças 588 e 593) , ratificados pelo Exmo. Ministro Augusto Nardes (peças 591 e 599) , que concluíram pelo não conhecimento do recurso de revisão interposto por Damião Fernandes da Silva, tendo em vista que não foram preenchidos os requisitos estabelecidos no art. 35 da Lei Orgânica do TCU c/c o art. 288 do RI/TCU e o conhecimento dos presentes recursos de revisão interposto por José Queiroz de Oliveira, nos termos dos art. 32, inciso III, e 35, inciso III, da Lei 8.443/1992, sem a atribuição de efeitos suspensivos, por falta de amparo legal.
2.13.	Insta ressalvar que não foi atribuído efeito suspensivo ao recurso de revisão, como solicitado pelo recorrente (peça 582, p. 9-12) , por falta de previsão normativa, nos termos do caput do art. 288 do RI/TCU.
EXAME DE MÉRITO
3.	Delimitação
3.1.	Constitui objeto do presente recurso definir se:
a) o julgamento nas esferas cível e criminal constituiria fato impeditivo para a atuação desta Corte de Contas;
b) o reconhecimento da nulidade das interceptações telefônicas no bojo do Inquérito 3.732-DF tem o condão de afastar a responsabilidade do recorrente, em face da teoria dos frutos da árvore envenenada (Fruits of Poisonous Tree) ;
c) o gerente de administração e finanças da CBTU/AL não tem legitimidade passiva para responder pelos danos;
d) houve ofensa aos princípios do contraditório e da ampla defesa;
e) o julgamento das contas irregulares configura ato de improbidade administrativa;
f) a presente prestação de contas deve ser arquivada.
4.	Do julgamento nas esferas cível e criminal.
4.1.	José Queiroz de Oliveira alega que "não foi denunciado em nenhuma das" seguintes ações, por eventuais "atos de improbidade administrativa", ação penal ordinária (Processo 0010291-16.2009) , ação civil pública por atos administrativos (Processo 0006290-33.2008.4.05.8000) e ressalta "que as provas utilizadas como 'emprestadas' foram utilizadas de forma equivocada", pois "vieram do MPF", que "usou destas provas ilícitas para formar juízo de valor em relação ao recorrente" (peça 582, p. 5-9) .
Análise:
4.2.	O recorrente alega que o fato de não ter sido denunciado no âmbito da justiça federal constituiria fato impeditivo para a atuação desta Corte de Contas.
4.3.	Ressalte-se, desde logo, para que fique bem assentada a competência constitucional privativa desta Casa nas matérias que lhe cabe, com exclusividade, apurar e julgar, que, no ordenamento pátrio, vige o princípio da independência das instâncias.
4.4.	Significa dizer que o TCU exerce a sua jurisdição independentemente das demais jurisdições (civil, penal, trabalhista, tributária, e. g.) e dos demais órgãos de controle. Há, com efeito, diversos precedentes nesta Casa, corroborando o que se afirmou, dos quais se podem invocar, a título meramente exemplificativo, os Acórdão 1487/2017-TCU-Primeira Câmara, rel. Ministro Walton Alencar Rodrigues; 3.535/2015-TCU-2ª Câmara, rel. Ministro Augusto Nardes; e 680/2015-TCU-Plenário, rel. Ministro-Substituto André Luís de Carvalho.
4.5.	Corrobora este entendimento, no âmbito do Poder Judiciário, a jurisprudência a seguir colacionada da Suprema Corte, v. g., os MS 21.948-RJ, 21.708-DF e 23.625-DF. Em relação ao Superior Tribunal de Justiça-STJ, colacionam-se os MS 7080, 7138 e 7042, todos do DF. Logo, a atuação do TCU não fica a depender do Judiciário, nem de qualquer outro Poder, nem com estas se confunde.
4.6.	No ordenamento jurídico brasileiro vigora o princípio da independência das instâncias, em razão do qual podem ocorrer condenações simultâneas nas diferentes esferas - cível, criminal e administrativa. O artigo 935 do Código Civil prescreve que a "responsabilidade civil é independente da criminal, não se podendo questionar mais sobre a existência do fato, ou sobre quem seja o seu autor, quando estas questões se acharem decididas no juízo criminal". Esse dispositivo precisa ser conjugado com o artigo 66 do Código de Processo Penal, o qual estabelece que "não obstante a sentença absolutória no juízo criminal, a ação civil poderá ser proposta quando não tiver sido, categoricamente, reconhecida a inexistência material do fato".
4.7.	Interpretando os dois dispositivos conjuntamente, temos que a sentença penal impedirá a propositura ou continuidade de ação nos âmbitos civil e, por extensão, administrativo, apenas se houver sentença penal absolutória negando categoricamente a existência do fato ou afirmando que não foi o réu quem cometeu o delito. Esse entendimento é pacífico no Supremo Tribunal Federal - STF, conforme fica claro nos Mandados de Segurança 21.948-RJ, 21.708-DF e 23.635-DF.
4.8.	Assim, observa-se que o fato de não ter sido denunciado no judiciário não obstaculiza a apuração empreendida pelo TCU. 
4.9.	Por conseguinte, não estão presentes as hipóteses excepcionais em que as decisões judiciais vinculariam a instância administrativa.
5.	Da nulidade das provas obtidas pelo Ministério Público na Operação Navalha
5.1.	Relata que a ilegalidade "se deu por em razão de interceptação telefônica produzida por autoridade incompetente pelos supostos envolvimentos de Ministros do Tribunal de Contas da União e membro do congresso nacional". 
5.2.	Cita a teoria dos frutos envenenados e os princípios do direito adquirido, da segurança jurídica e da confiança para afastar sua condenação (peça 582, p. 5-9 e 25-28) .
Análise:
5.3.	Em relação à utilização de provas emprestadas, observa-se que o recorrente foi responsabilizado solidariamente por ter assinado todos os termos aditivos de prorrogação do Contrato 007/2004/CBTU/STU/MAC, firmado com a empresa Terceirizadora Santa Clara Ltda., no qual foi apurado sobrepreço na contratação de serviços de limpeza, copa e conservação de instalações e trens.
5.4.	Observa-se, inicialmente, que assiste razão ao recorrente no sentido de que a prova obtida por interceptação telefônica decretada por juízo incompetente é ilícita, ainda que o ato seja indispensável para salvaguardar o objeto da persecução penal. 
5.5.	Não por outra razão, a Ministra Cármen Lúcia do Supremo Tribunal Federa - STF, relatora do Inquérito 3.732, pronunciou-se no sentido de que as provas colhidas no âmbito da "Operação Navalha", ora discutida nestes autos, encontravam-se eivadas de nulidade, bem como aquelas produzidas por derivação, vez que levantadas à revelia das disposições constitucionais que asseguravam a prerrogativa de foro a determinadas autoridades federais.
5.6.	No entanto, o mesmo STF vem se pronunciando no sentido de que a teoria dos frutos da árvore envenenada deve ser interpretada cum grano salis, sob pena de servir à impunidade. Na mesma assentada acima descrita, o Supremo declara:
Importante destacar que o encontro fortuito de provas, no curso da investigação, não induz à nulidade da prova coletada, conforme jurisprudência assente no Supremo Tribunal Federal, desde que licitamente obtida:
'EMENTA: AGRAVO REGIMENTAL EM AGRAVO DE INSTRUMENTO. INTERCEPTAÇÃO TELEFÔNICA LICITAMENTE CONDUZIDA. ENCONTRO FORTUITO DE PROVA DA PRÁTICA DE CRIME PUNIDO COM DETENÇÃO. LEGITIMIDADE DO USO COMO JUSTA CAUSA PARA OFERECIMENTO DE DENÚNCIA. AGRAVO REGIMENTAL DESPROVIDO. 1. O Supremo Tribunal Federal, como intérprete maior da Constituição da República, considerou compatível com o art. 5º, XII e LVI, o uso de prova obtida fortuitamente através de interceptação telefônica licitamente conduzida, ainda que o crime descoberto, conexo ao que foi objeto da interceptação, seja punido com detenção. 2. Agravo Regimental desprovido'. (AI n. 626214 Agr/MG. Segunda Turma. Relator o Ministro Joaquim Barbosa. DJe 8.10.2010 - grifos originais) .
5.7.	Ainda segundo o STF, se o órgão de persecução demonstrar que obteve, legitimamente, novos elementos de informação a partir de uma fonte autônoma de prova (Código de Processo Penal, art. 157, §§ 1º e 2º) - que não guarde qualquer relação de dependência nem decorra da prova originariamente ilícita, com esta não mantendo vinculação causal -, essa prova é admissível, porque não contaminada pela mácula da ilicitude originária. Trata-se da fonte autônoma de prova (an independent source) e a sua desvinculação causal da prova ilicitamente obtida. Nesse sentido, o STF:
É certo, ademais, como adverte o Ministro Celso de Mello, que, "se (...) o órgão da persecução penal demonstrar que obteve, legitimamente, novos elementos de informação a partir de uma fonte autônoma de prova - que não guarde qualquer relação de dependência nem decorra da prova originariamente ilícita, com es[s]a não mantendo vinculação causal -, tais dados probatórios revelar-se-ão plenamente admissíveis, porque não contaminados pela mácula da ilicitude originária. (RHC 142.902, Relator Min. Dias Toffoli, julgado em 28/6/2018; no mesmo sentido, Rcl. 12.484/DF, rel. Min. Dias Toffoli, julgado em 29/4/2014) 
5.8.	O Código de Processo Civil de 2015, por sua vez, admite a utilização de outros meios de prova, ao estabelecer que:
Art. 369. As partes têm o direito de empregar todos os meios legais, bem como os moralmente legítimos, ainda que não especificados neste Código, para provar a verdade dos fatos em que se funda o pedido ou a defesa e influir eficazmente na convicção do juiz.
5.9.	É a hipótese dos autos. Não obstante a existência de elementos colhidos na forma de "prova emprestada" junto ao Ministério Público Federal, existe farto material probatório nos autos, produzido de forma independente da investigação levada a curso pela Polícia Federal e pelo Ministério Público Federal, a saber:
i) representação da Controladoria-Geral da União (peça 1, TC Processo 015.026.2009-7) , que deu origem a este processo apartado, e onde a CGU elenca uma série de irregularidades identificadas nos processos licitatórios conduzidos pela CBTU/PB, tais como ausência de certificados das empresas junto ao Ibama, aquisição de materiais com preço impossível, serviços pagos sem instrumento contratual, indícios de "laranjas" plantados para fraudar licitações, falta de emissão de ordem de serviços e outros;
ii) outros elementos apresentados pela CGU, relativos a não conformidades em licitações promovidas pela CBTU, tais como dispensa indevida de licitações, documentação das licitantes inexistente, parcelamento indevido do objeto, ausência de mapa de preços, ausência de pesquisa de preços, excessiva compra de materiais (peça 16 destes autos) ;
iii) processos licitatórios da CBTU (peças 27-28) ;
iv) fiscalização da CGU, contendo indícios da participação de empresas fantasmas nos certames promovidos pela CBTU (peça 29) ;
v) documentos da CBTU (peças 30-31) ;
vi) documentos do Siafi e notas fiscais evidenciando o direcionamento de contratos para empresas, em especial a Hidramec Serviços e Manutenção Ltda.;
vii) processos administrativos disciplinares e processos de contratação da CBTU (peças 196-244) .
5.10.	Carece de razão, desse modo, o argumento do requerente de que o processo de fiscalização da CGU se baseou unicamente nas provas emprestadas da Justiça Federal. Conforme descrito na introdução do relatório da Controladoria-Geral, os trabalhos de levantamento incluíram visitas in loco e análises de atos e fatos de gestão que culminaram em provas e evidências independentes colhidas pela própria CGU (peça 1, p. 8, TC Processo 015.026.2009-7) , sendo, pois, perfeitamente válidas, à luz da jurisprudência do STF adrede referida:
1.4. O presente trabalho foi realizado no período de 12 de junho a 29 de novembro de 2007, com verificações in loco no período de 13 de junho a 06 de julho e de 16 a 26 de outubro até 2007. Foram analisados atos e fatos de gestão da Superintendência de Trens Urbanos de Maceió da Companhia Brasileira de Trens Urbanos, empresa estatal federal sediada no Rio de Janeiro/RJ.
1.5. As situações irregulares apontadas à CGU e examinadas neste trabalho dizem respeito a indícios de irregularidades na celebração de contratos firmados entre a CBTU/STU-MAC com as empresas MCC-Manutenção, Construção Ltda. (CNPJ 00.400.963/0001-82) e Prática Engenharia e Construções Ltda (CNPJ 01.722.421/0001-99) .
1.6. A partir do teor da denúncia foram priorizados para análise os processos licitatórios referentes aos serviços de manutenção de via e de reparos de locomotivas e carros de passageiros, e a aquisição dos materiais empregados para a realização dos mesmos, dentre os quais cabe destacar a aquisição de pedra britada e dormentes; destes objetos licitados, foram priorizados para análise os vencidos por oito empresas prestadoras destes serviços ou fornecedoras dos referidos materiais cujos valores pagos pela CBTU/STU-MAC no período escopo eram os mais representativos. (...) Por equipes das Controladorias Regionais da União respectivas, foram realizadas circularizações junto aos licitantes sediadas (sic) em outras unidades de federação, a fim de comprovar a efetiva participação de tais empresas nos processos licitatórios; (...) 
5.11.	A CGU utilizou-se, além das circularizações, de outras fontes de informação, como o Siafi Gerencial, relações de contratos da CBTU, processos licitatórios, inexigibilidades e dispensas de licitação de manutenção de material rodante, de via permanente, aquisição de pedra brita e dormentes, e de cuja documentação, identificou-se relacionamento entre as empresas licitantes, documentos de habilitação posteriores à ocorrência do certame, licitantes que não confirmaram participação nas licitações, e inúmeras outras irregularidades que suportam integralmente o juízo adotado pelo Tribunal nesta TCE (peça 1, TC Processo 015.026.2009-7) .  
5.12.	Além disso, conforme se verifica da documentação existente no processo, existem outros elementos de convicção que permitem manter o juízo adotado nestas contas e que permitem identificar um robusto esquema de desvio de recursos públicos dentro da referida estatal, que envolvia não só o então dirigente, como empregados da empresa. Nesse sentido, oportuno transcrever excerto do Voto que fundamenta o Acórdão recorrido, que indica claramente os fatos objetivos em profusão que conduziram a responsabilização do recorrente (peça 149, p. 6-7) :
40. Os seguintes elementos demonstram que o ato estava eivado de vícios, a justificar as devidas imputações: "o valor global mensal do Contrato 007/CBTU/STU/MAC estava superdimensionado em 36%; ou seja, o valor cobrado pela Terceirizadora Santa Clara Ltda., no final do contrato, perfazia R$ 45.319,04, 36% maior do que a média dos preços globais mensais apresentados pe1as empresas que foram habilitadas na Tomada de Preços 18/06/GELIC/STU-MAC/CBTU, que foi de R$ 28.869,01; com a extrapolação do limite da modalidade de licitação, mediante o artifício de prorrogações continuadas do prazo contratual, ficou claro que a adoção do prazo contratual de apenas dois meses visou a permitir que o valor estimado do convite (R$ 79.000,00) ficasse dentro do limite da modalidade (R$ 80.000,00) , para depois estender a vigência do contrato para 35 meses, com a assinatura de uma sequência de dezoito termos aditivos; no presente processo estão sendo imputados apenas os débitos decorrentes do superfaturamento ocorrido e pago no exercício de 2007, resultantes dos aditivos de prazo que estenderam a vigência do contrato com sobrepreço (firmado em 2004) , totalizando R$ 32.900,06". (ênfases acrescidas) 
5.13.	Nesse sentido, a jurisprudência do TCU tem se pronunciado no sentido de que a teoria dos frutos da árvore envenenada não se aplica aos casos em que as irregularidades foram levantadas por meio de fiscalizações e de elementos de prova autônomos.
6.	Da ausência de responsabilidade do recorrente.
6.1.	Objeta que não pode ser "condenado e ter a pecha de corrupto", já que "sempre agiu de boa fé", com fundamento nos seguintes argumentos (peça 582, p. 12-33) :
	a) requer o deferimento de seu depoimento pessoal e a juntada de processo administrativo;
	b) alterca que sua mera assinatura final nos instrumentos contratuais não pode lhe impor de imediato à responsabilidade funcional;
	c) protesta que a análise dos setores técnicos da CBTU não pode ser desconsiderada por completo. Aduz que não caberia a ele fazer o "controle interno";
	d) clama que não foi considerada a vida pregressa do recorrente, que exerceu diversos cargos de chefia e de assessoramento "não havendo nenhum arranhão se quer quando da sua vida funcional";
	e) solicita o afastamento de sua responsabilidade, pois não era responsável pela análise das planilhas de custos operacionais;
	f) preleciona acerca da boa-fé objetiva e subjetiva, pontuando que "sempre pautou os seus atos administrativos na boa fé, sem qualquer interesse de locupletamento do Erário".
Análise:
6.2.	Note-se, inicialmente, que, nos presentes autos, não se está fazendo juízo de valor da vida profissional pregressa do recorrente, mas, tão somente, no âmbito das contas relativas ao exercício de 2007, de atos administrativos específicos, mais precisamente, a atuação do recorrente, na condição de gerente de administração e finanças da CBTU/AL, por ter assinado todos os termos aditivos de prorrogação do Contrato 007/2004/CBTU/STU/MAC, firmado com a empresa Terceirizadora Santa Clara Ltda., no qual foi apurado sobrepreço na contratação de serviços de limpeza, copa e conservação de instalações e trens.
6.3.	Cabe esclarecer, ainda, que é franqueado ao jurisdicionado exercer o direito à ampla defesa e ao contraditório por meio da sustentação oral nos termos do art. 168 do referido Regimento.
6.4.	O recorrente argui, ainda, que não pode ser responsabilizado por esta Corte de Contas, pois agiu com suporte em pareceres jurídicos e técnicos, dos setores técnicos da CBTU/AL.
6.5.	Este Tribunal possui entendimento firmado (Acórdão 2540/2009-TCU-Primeira Câmara, 2753/2008-2ª Câmara e 1801/2007-Plenário) no sentido de que a responsabilidade do gestor não é afastado neste caso, pois a ele cabe a decisão sobre a prática do ato administrativo eventualmente danoso ao Erário. O fato de ter agido com respaldo em pareceres técnicos e/ou jurídicos não tem força para impor ao administrador a prática de um ato manifestamente irregular, uma vez que a ele cabe, em última instância, decidir sobre a conveniência e oportunidade de praticar atos administrativos, principalmente os concernentes a procedimentos licitatórios, que vão gerar pagamentos.
6.6.	O fato de o administrador seguir pareceres técnicos e jurídicos não o torna imune à censura do Tribunal. Em regra, pareceres técnicos e jurídicos não vinculam os gestores, os quais têm obrigação de analisar a correção do conteúdo destes documentos. Assim, a existência de parecer não exime o gestor de responsabilidade, a qual é aferida levando em consideração a legalidade, a legitimidade e a economicidade dos atos relacionados com a gestão de recursos públicos no âmbito da fiscalização contábil, financeira, orçamentária, operacional e patrimonial da administração pública federal, exercida pelo Congresso Nacional com o auxílio deste Tribunal, ex vi do art. 70, caput, e 71, inciso II, da Constituição Federal.
6.7.	O panorama que se vislumbra da leitura dos argumentos de defesa apresentados no presente recurso de revisão é deveras pernicioso à administração pública, uma vez que o gerente de administração e finanças da CBTU/AL justifica as irregularidades encontradas, colocando que sua mera assinatura final nos instrumentos contratuais não pode lhe impor de imediato à responsabilidade funcional, o que denota que, no cenário montado pelo recorrente, ao gerente, ora recorrente, restava apenas concordar com os documentos apresentados para que sua responsabilidade fosse afastada, tornando-o verdadeiro inimputável.
6.8.	Nesse sentido, tem-se que a tese proposta, se aceita, torna-se inócua qualquer tentativa de segregar funções na administração pública, medida esta essencial para o controle das contas públicas e para a prestação de serviços de qualidade à população brasileira.
6.9.	 Dos fatos expostos, firma-se a convicção que as ações administrativas do responsável, ora recorrente, que foi omisso em suas funções administrativas, concorreram para o dano ao Erário.
6.10.	No que tange às alegações de que "sempre pautou os seus atos administrativos na boa-fé, sem qualquer interesse de locupletamento do Erário", insta ressaltar que tal conduta não serviu de fundamento para a decisão combatida, conforme se demonstrou no Relatório e no Voto do Acórdão recorrido (peças 149-150) . 
6.11.	Com efeito, a jurisprudência pacífica do TCU é no sentido de que, nos processos de contas que tramitam nesta Casa, compete ao gestor o ônus da prova da boa e da regular aplicação dos recursos públicos que lhe são confiados, o que independe da comprovação de ter se configurado o ato de improbidade administrativa, a ocorrência de enriquecimento ilícito ou a atuação com dolo ou com má-fé.
6.12.	Assim sendo, a simples alegação de que atuou de boa-fé ou de que não houve locupletamento não se presta a alterar o fundamento da decisão recorrida, uma vez que a avaliação subjetiva de sua conduta não se relaciona com a tipificação legal prevista na LO/TCU (art. 16) quando do julgamento das contas do gestor público, por meio da qual o TCU julgará irregulares as contas quando comprovar a prática de ato de gestão ilegal, ilegítimo, antieconômico, ou infração à norma legal ou regulamentar de natureza contábil, financeira, orçamentária, operacional ou patrimonial e/ou dano ao Erário decorrente de ato de gestão ilegítimo ao antieconômico, fixando a responsabilidade solidária do agente público que praticou o ato irregular.
6.13.	Sobressai, portanto, no caso concreto, que somente atuando nos exatos ditames legais haverá a aplicação dos recursos públicos com a devida transparência e publicidade, princípios inerentes a esta atividade pública. Do contrário, o controle dos recursos estará sendo burlado. Escancarando, assim, inúmeras possibilidades de desvio e malversação dos valores que deveriam ser utilizados única e exclusivamente em benefício do bem comum.
6.14.	Desse modo, não há como acolher os argumentos apresentados, remanescendo o débito apurado. Por sua vez, a aflição de multa decorreu deste julgamento em débito, cujo respaldo jurídico se encontra no art. 57 da Lei 8.443/1992.
7.	Da ofensa aos princípios do contraditório e da ampla defesa.
7.1.	Defende que houve prejuízo a sua defesa, pois "nenhum dos requerimentos apresentados", elencados na análise anterior, foi sequer analisado pelo TCU, em primeira instância administrativa, o que caracterizaria restrição aos princípios do contraditório e da ampla defesa. Preleciona acerca dos princípios do devido processo legal (peça 582, p. 12-18) .
Análise:
7.2.	Insta ressalvar, inicialmente, que não se pode confundir ausência de fundamentação com fundamentação concisa ou suficiente para a análise constitucional da lide, obedecendo ao comando do art. 93, inciso IX, da Constituição Federal de 1988 (HC 105.349AgR, Rel. Min. Ayres Britto, 23/11/2010, 2ª Turma, DJE de 17/2/2011) .
7.3.	A jurisprudência desta Corte de Contas (v. g. Acórdãos 429/2002 e 3.195/2007, da 2ª Câmara, 153 e 932/2003, 1.932 e 3.019/2011, do Plenário, relatores, respectivamente, Ministros Adylson Motta, Benjamin Zymler, Guilherme Palmeira, Adylson Motta, Augusto Nardes e Marcos Bemquerer Costa) , amparada na melhor doutrina e em julgados dos tribunais superiores do Poder Judiciário, aponta no sentido de que ao julgador cumpre apreciar a matéria em discussão nos autos de acordo com os aspectos e teses pertinentes à solução da controvérsia, não estando obrigado a rechaçar, um a um, os argumentos expendidos pela parte, quando os fundamentos utilizados já lhe tenham sido suficientes para formar sua razão de decidir. 
7.4.	A entrada em vigor do Novo Código de Processo Civil, Lei 13.105/2015, com a inclusão, dentre os elementos essenciais da sentença, da necessidade de "enfrentar todos os argumentos deduzidos no processo capazes de, em tese, infirmar a conclusão adotada pelo julgador" (art. 489, §1º, inciso IV) , reforçou este entendimento e não alterou a linha mestre do entendimento jurisprudencial de que a fundamentação de todas as decisões deve atender ao princípio da persuasão racional ou do livre convencimento motivado, o qual não impõe ao julgador o rebate pormenorizado das questões postas, com exceção daquelas que influírem e foram nodais para o desate e julgamento dos pedidos formulados.
7.5.	Ainda, quanto ao tema, oportuno rememorar que o e. STF ao analisar a matéria fixou a seguinte tese em repercussão geral, no âmbito do Agravo de Instrumento 791292 [tema 339]: "O art. 93, IX, da Constituição Federal exige que o acórdão ou decisão sejam fundamentados, ainda que sucintamente, sem determinar, contudo, o exame pormenorizado de cada uma das alegações ou provas".
7.6.	Veja-se, à propósito, o teor do entendimento esposado pelo STJ, ao julgar embargos declaratórios no âmbito do Mandado de Segurança 21.315-DF, em 8/6/2016 [Informativo 585]: 
DIREITO PROCESSUAL CIVIL. HIPÓTESE DE NÃO CABIMENTO DE EMBARGOS DE DECLARAÇÃO.
Mesmo após a vigência do CPC/2015, não cabem embargos de declaração contra decisão que não se pronuncie tão somente sobre argumento incapaz de infirmar a conclusão adotada. Os embargos de declaração, conforme dispõe o art. 1.022 do CPC/2015, destinam-se a suprir omissão, afastar obscuridade ou eliminar contradição existente no julgado. O julgador não está obrigado a responder a todas as questões suscitadas pelas partes, quando já tenha encontrado motivo suficiente para proferir a decisão. A prescrição trazida pelo inciso IV do § 1º do art. 489 do CPC/2015 ["§ 1º Não se considera fundamentada qualquer decisão judicial, seja ela interlocutória, sentença ou acórdão, que: (...) IV - não enfrentar todos os argumentos deduzidos no processo capazes de, em tese, infirmar a conclusão adotada pelo julgador"] veio confirmar a jurisprudência já sedimentada pelo STJ, sendo dever do julgador apenas enfrentar as questões capazes de infirmar a conclusão adotada na decisão. EDcl no MS 21.315-DF, Rel. Min. Diva Malerbi (Desembargadora convocada do TRF da 3ª Região) , julgado em 8/6/2016, DJe 15/6/2016.
7.7.	Destarte, observa-se que os fundamentos para a tomada da decisão em questão foram devidamente evidenciados e apreciados tanto no Relatório, quanto no Voto que acompanham e fundamentam o referido Acórdão recorrido (peças 149, p. 6-7 e 150, p. 31-33) , não havendo falta ou fundamentação insuficiente em nenhum aspecto.
7.8.	Por oportuno, registra-se que o juízo de valor firmado na decisão atacada foi devidamente fundamentado no Voto proferido pelo Relator a quo, não se vislumbrando afronta aos princípios do contraditório e da ampla defesa, uma vez que foram dadas várias oportunidades para que a responsável justificasse as irregularidades encontradas e as acusações que maculavam sua atuação administrativa.
7.9.	Note-se, ainda, que o recorrente vem exercendo seu direito de defesa ao longo de todo processo, seja por meio da solicitação de prorrogação de prazo (peças 119-121) para apresentação de alegações de defesa, antes do julgamento do Acórdão recorrido (peça 127) , da oposição de embargos de declaração (peça 186) , da interposição de recurso de reconsideração (peça 301) , novos embargos de declaração (peça 366) e mera petição (peça 424) , sobressaindo, também, a solicitação de vistas do processo por mais de uma vez ao longo de seu trâmite.
8.	Da configuração do ato de improbidade administrativa.
8.1.	Obtempera que não foi analisado pelo TCU o fato do recorrente não ter sido responsabilizado por ato de improbidade administrativa (peça 582, p. 12-18) .
Análise:
8.2.	De plano, esclareça-se, preliminarmente, que o recorrente teve suas contas julgadas irregulares por esta Corte, em primeira instância administrativa, por ter assinado todos os termos aditivos de prorrogação de prazo da contratação da empresa Terceirizadora Santa Clara Ltda., mediante o Contrato 007/2004/CBTU/STU/MAC, cujo prosseguimento de licitação com sobrepreço estava eivado de irregularidades, primordialmente, quando observado que foi estipulado o prazo contratual de apenas dois meses visando a permitir que o valor estimado do convite (R$ 79.000,00) ficasse dentro do limite da modalidade de licitação (R$ 80.000,00) , para, em seguida, mediante o artifício de prorrogações continuadas do prazo contratual, estender a vigência do contrato para 35 meses, com a assinatura de uma sequência de dezoito termos aditivos. 
8.3.	Mister notar que a apuração de irregularidades na presente prestação de contas e o julgamento das contas pela irregularidade não se confundem em nenhum aspecto com eventuais atos de improbidade administrativa, os quais, se apurados, devem ser julgados na esfera judicial competente.
9.	Dos pressupostos para desenvolvimento do processo de tomada de contas no âmbito do TCU.
9.1.	Defende o recorrente que deve ser arquivada a presente tomada de contas, pois o valor do débito atualizado está abaixo do parâmetro financeiro instituído pela Instrução Normativa 76/2016 (peça 582, p. 32-33) .
Análise:
9.2.	Insta ressalvar, de início, que a análise deve observar o montante apurado no processo de prestação de contas como um todo e não em relação a cada responsável, atendo-se tão somente ao subitem 9.3.4 do Acórdão recorrido, como tergiversa a defesa.
9.3.	Observa-se que, no caso concreto, houve a apuração de um montante ainda maior no presente processo (item 9.3 do Acórdão recorrido) .
9.4.	O conjunto normativo legal aplicável (Lei 8.443/1992, art. 93 c/c RI/TCU, art. 213 e c/c IN/TCU 71/2012, arts. 6º, inciso I e 19, caput) estabelece encadeamento lógico para fixar um valor mínimo de débito, respeitando o princípio da eficiência administrativa, a partir do qual a apuração compensaria os custos do próprio esforço empreendido na ação de controle externo.
9.5.	O arcabouço legal, contudo, não deixa de resguardar e sopesar o princípio do interesse público, prevendo na própria Lei Orgânica do TCU, de forma clara, que o débito não será cancelado, a título de racionalização administrativa e de economia processual, ficando o devedor obrigado ao seu pagamento, ainda que tivesse sido arquivado o processo, nos termos do art. 93 da Lei 8.443/1992.
9.6.	Nesse sentido, a norma regimental, suscitada pelo recorrente, determina ao operador do direito que observe o princípio da economia processual atentando para o seguinte comando: "instaurada a tomada de contas especial e citados os responsáveis, não se lhe admitirá o arquivamento, ainda na hipótese de o valor apurado como débito ser inferior ao limite estabelecido no art. 6º desta Instrução Normativa" (ênfase acrescida) , conforme parágrafo único do art. 19 da IN/TCU 71/2012 com a redação dada pela IN TCU 76/2016.
9.7.	Logo, não procede o pedido do recorrente para o arquivamento da prestação de contas após iniciada sua tramitação no TCU em fase recursal.
CONCLUSÃO
10.	Das análises anteriores, conclui-se que:
	a)  o fato de não ter sido denunciado no judiciário não obstaculiza a apuração empreendida pelo TCU;
	b) a jurisprudência do TCU tem se pronunciado no sentido de que a teoria dos frutos da árvore envenenada não se aplica aos casos em que as irregularidades foram levantadas por meio de fiscalizações e de elementos de prova autônomos;
	c) as ações administrativas do responsável, ora recorrente, que foi omisso em suas funções administrativas, concorreram para o dano ao Erário;
	d) registra-se que o juízo de valor firmado na decisão atacada foi devidamente fundamentado no Voto proferido pelo Relator a quo, não se vislumbrando afronta aos princípios do contraditório e da ampla defesa, uma vez que foram dadas várias oportunidades para que a responsável justificasse as irregularidades encontradas e as acusações que maculavam sua atuação administrativa;
	e) a apuração de irregularidades na presente tomada de contas e o julgamento das contas pela irregularidade não se confundem em nenhum aspecto com eventuais atos de improbidade administrativa, os quais, se apurados, devem ser julgados na esfera judicial competente;
	f) não é cabível o arquivamento por falta de embasamento regimental.
10.1.	Reitera-se a análise de mérito realizada por esta unidade técnica (peças 570-572) em relação ao recurso de revisão de Clodomir Batista de Albuquerque (R015-peça 482) , cuja proposta contou com anuência do Ministério Público junto ao TCU (peça 573) . 
10.2.	Ante o exposto,  não foi trazido aos autos nenhum argumento que detenha o condão de modificar o julgado de origem, Acórdão 2659/2014-TCU-Plenário, retificado, por inexatidão material, pelos Acórdãos 3.030/2016 e 2.831/2017-TCU-Plenário, e mantido pelos Acórdãos 96/2015, 2.923/2016 e 499/2017-TCU-Plenário, motivo por que este não está a merecer reforma, devendo ser, por consequência, prestigiado e mantido.  
PROPOSTA DE ENCAMINHAMENTO
Ante o exposto, submetem-se os autos à consideração superior, propondo-se, com fundamento nos arts. 32, inciso III, e 35, inciso III, da Lei 8.443/1992 c/c art. 288 do RI/TCU: 
a) não conhecer do recurso de revisão interposto por Damião Fernandes da Silva (CPF XXX.143.604-XX) , tendo em vista que não foram preenchidos os requisitos estabelecidos no art. 35 da Lei Orgânica do TCU c/c o art. 288 do RI/TCU;
b) conhecer do recurso de revisão interposto por José Queiróz de Oliveira (CPF XXX.494.905-XX) e, no mérito, negar-lhe provimento;
c) dar ciência do Acórdão que for prolatado às entidades/órgãos interessados, à Procuradoria da República no Estado de Alagoas e à Companhia Brasileira de Trens Urbanos (CBTU) , e aos recorrentes, ressaltando-se que o Relatório e o Voto que o fundamentarem podem ser consultados no endereço www.tcu.gov/acordaos, no dia seguinte ao de sua oficialização.
	[...]".
	
É o Relatório.

8.1. Jefferson Barros Figueiredo e outros, representando Superintendência Regional da CBTU de Maceió.
8.2. Marcio Costa Pereira (9.506/OAB-AL) e outros, representando José Queiroz de Oliveira.  
8.3. Cosmo Fernandes da Silva (5.131/OAB-AL) e outros, representando Damião Fernandes da Silva e Damião Fernandes da Silva;  
8.4. Ricardo Nobre Agra (3.595/OAB-AL) e outros, representando Clodomir Batista de Albuquerque.  
8.5. Carlos Henrique Barbosa de Sampaio (1626/OAB-AL) e outros, representando Valber Paulo da Silva.  
8.6. Alcione Soares Menezes Filho e outros, representando Companhia Brasileira de Trens Urbanos.

Subprocurador-Geral Lucas Rocha Furtado.

RECURSO DE REVISÃO EM PRESTAÇÃO DE CONTAS. SUPERINTENDÊNCIA DE TRENS URBANOS DE MACEIÓ/AL (CBTU/AL). CONTAS APARTADAS DA PRESTAÇÃO DE CONTAS DE 2007 DA COMPANHIA BRASILEIRA DE TRENS URBANOS (CBTU). CONTAS IRREGULARES. DÉBITO E MULTA. DIVERSOS EMBARGOS DE DECLARAÇÃO OPOSTOS. CONHECIMENTO. REJEIÇÃO. RECURSOS DE RECONSIDERAÇÃO INTERPOSTOS. CONHECIMENTO. NÃO PROVIMENTO. EMBARGOS DE DECLARAÇÃO OPOSTOS. CONHECIMENTO. REJEIÇÃO. MERAS PETIÇÕES AVIADAS. NEGATIVA DE SEGUIMENTO. RECURSOS DE REVISÃO. NÃO CONHECIMENTO DE UMA PEÇA RECURSAL. CONHECIMENTO DE OUTROS DOIS RECURSOS. ELEMENTOS INCAPAZES DE, NO MÉRITO, MODIFICAR O JUÍZO ANTERIORMENTE FORMADO. NÃO PROVIMENTO.

PRESTAÇÃO DE CONTAS (PC)

Secretaria de Recursos (Serur).

Em exame recursos de revisão interpostos pelos Srs. Clodomir Batista de Albuquerque, José Queiroz de Oliveira e Damião Fernandes da Silva contra o Acórdão 2.659/2014, retificado por inexatidão material pelo Acórdão 3030/2016-TCU-Plenário.
2.	O recurso do Sr. Damião Fernandes da Silva foi instruído no âmbito da Serur com proposta de não conhecimento; os recursos interpostos pelo Sr. Clodomir Batista de Albuquerque e pelo Sr. José Queiroz de Oliveira foram instruídos pela unidade técnica com proposta de conhecimento e negativa de provimento. O Ministério Público de Contas manifestou-se de acordo com o encaminhamento apresentado pela unidade técnica.
3.	Manifesto desde logo minha integral concordância com as propostas uniformes da Secretaria de Recursos e do Parquet especializado em relação ao exame dos três recursos, adotando como razões de decidir os fundamentos expendidos nos pareceres reproduzidos no relatório precedente, sem prejuízo de tecer as considerações que seguem.
4.	A prestação de contas ordinária da Superintendência de Trens Urbanos de Maceió/AL (CBTU/AL) examinada nestes autos foi apartada da prestação de contas do exercício de 2007 da Companhia Brasileira de Trens Urbanos (TC Processo 020.486/2008-0) , por determinação do Acórdão 3261/2010-TCU-Primeira Câmara. O exame da prestação de contas em processo apartado foi motivado por representação proposta pela então Controladoria-Geral da União, que tratou de irregularidades ocorridas na gestão daquela Superintendência no exercício de 2007.
5.	Restaram configuradas nos autos diversas irregularidades em procedimentos licitatórios, tais como montagem fraudulenta dos procedimentos, superdimensionamento dos serviços contratados, bem como a não comprovação da aquisição de produtos formalmente licitados. Adicionalmente, foi constatada a ligação estreita entre empresas licitantes e servidores públicos da entidade, com indicativos de elevado crescimento patrimonial dos dirigentes da CBTU/AL.
6.	As irregularidades também motivaram a instauração de ação penal ordinária, que tramita na 15ª Vara Criminal de Maceió, da Justiça do Estado de Alagoas (Processo 0010291-16.2009) , bem como a instauração de ação civil pública por atos de improbidade administrativa, processo 0006290-33.2008.4.05.8000, em tramitação na 4ª Vara da Seção Judiciária Federal do Estado de Alagoas (peça 149, p. 9, item 62) .
7	A ação judicial fundou-se no relatório da CGU que originou a representação perante o TCU, em informações e provas obtidas por meio da quebra do sigilo bancário dos investigados, bem como em provas emprestadas e elementos probatórios da chamada "Operação Navalha", da Polícia Federal, incluindo dados obtidos junto à Receita Federal do Brasil e áudios obtidos por intermédio de interceptações telefônicas (peça 150, p. 2, itens 7 a 9) .
8.	No âmbito desta Corte de Contas, foi procedida a citação e a audiência dos responsáveis. Contudo, os elementos de defesa trazidos aos autos não foram aptos a elidir as irregularidades questionadas nesta TCE.
- II -
9.	Feito esse breve histórico, examino inicialmente a admissibilidade do recurso de revisão interposto pelo Sr. Damião Fernandes da Silva. Esse recorrente, ex-membro da comissão de licitação, foi condenado em razão de ter contribuído para o favorecimento à empresa Hidramec Engenharia e Manutenção Ltda., vencedora de todos os certames licitatórios e dispensas de licitação destinados à contratação de serviços de manutenção do material rodante realizados em 2007, mediante autenticidade confirmada de sua assinatura nos Convites 003/2007 e 009/2007, conforme consta do relatório e do voto condutor do acórdão condenatório.
10.	As razões de justificativa apresentadas pelo Sr. Damião Fernandes da Silva foram assim examinadas pela unidade técnica (peça 143) na instrução que integrou o voto que fundamentou o Acórdão 2659/2014-TCU-Plenário:
"70.1. Posteriormente, em 16/12/2013, a defesa do Sr. Damião juntou elementos adicionais de defesa (peças 133-141) . Trouxe ao processo pareceres técnicos grafoscópicos, produzidos por perito contratado, os quais atestam que as rubricas e assinaturas apostas em documentos da CBTU/AL como sendo do Sr. Damião são inautênticos. Ou, dizendo melhor, foram falsificados.
70.1.1 No Parecer Técnico Grafoscópico 5 consta a avaliação das grafias apostas nos Convites 003 e 009/2007. Em ambos os casos, o perito cravou:
70.1.2. No caso do Convite 003/2007 e 009/2007, o parecer também afirma que as rubricas que figuram nos processos são autênticas, ou seja, foram apostas pelo Sr. Damião (peça 139, p. 6 e 7) .
 (...) 
Análise técnica
 (...) 
71.1. O responsável alega ter sido usado por seus superiores, o que pode ser considerado na graduação da responsabilização. Contudo, pela autenticidade confirmada das assinaturas nos convites 003/2007 e 009/2007, verifica-se que houve a participação efetiva do Sr. Damião a permitir que o esquema montado no âmbito da CBTU/AL funcionasse. Não há dúvidas que ele contribuiu para a realização de processos licitatórios irregulares, possivelmente fraudados, de forma que não merecem ser acolhidas suas razões de justificativas.
71.2. Diante da gravidade de suas condutas, não há como afastar sua apenação nestes autos, ainda que com gradação mais leve, em termos de multa, o que será apreciado pelo Tribunal" (grifos acrescidos) .
11.	Desta feita, ao interpor recursos de revisão (peça 590) , o Sr. Damião Fernandes da Silva argumenta, no essencial, conforme sintetizado na instrução da Serur (peça 593) , cujos trechos transcrevo a seguir, que:
a) "Foi reintegrado ao cargo público na CBTU unidade de Macio/AL, dia 4/8/2017, após ter sido demitido em razão do Processo Administrativo Disciplinar - PAD 0350/2008, instaurado em razão da Prestação de Contas em análise e outros 4 processos originários desta Corte.  Justifica que a decisão da 2ª Turma do Tribunal Regional do Trabalho - TRT- da 19ª Região em face do Recurso ordinário do processo 063700-67.2009.5.19.0005 determinou sua reintegração"  (peça 590, p.1-4) ;
b) "Houve a falsificação de sua assinatura nos Convites 003 e 009/Gelic/07, conforme depreende-se do voto do coordenador do PAD 0350/2008 e da decisão em face do Recurso Ordinário do processo trabalhista 0063700-67.2009.5.19.0005" (peça 590, p.4-7) .
12.	O recorrente alega no recurso de revisão em exame que restou comprovado, após análise de perícia judicial, a falsificação de sua assinatura nos Convites 003 e 009/Gelic/07, conforme consta de decisão de 2ª Turma do TRT- 19ª Região, em face do Recurso ordinário do processo 063700-67.2009.5.19.000 (peça 590, p. 6 e 10-30) .
13.	Transcrevo a seguir o exame empreendido pela Serur (peça 593) para os argumentos trazidos pelo recorrente:
"Cumpre registrar que não consta do recurso em análise a cópia do referido laudo judicial, bem como foram listados os processos licitatórios analisados pelo referido laudo pericial (peça 590, p.15, §5º) .
Em síntese, o recurso trabalhista foi parcialmente provido em razão da comprovação, por laudo judicial, da falsificação da assinatura do recorrente em grande maioria dos processos licitatórios que foram objeto do PAD 0350/2008, e que motivaram sua demissão da CBTU/AL (peça 590, p.15, §5º e p. 18) . Assim, entendeu a Justiça do Trabalho, que a demissão por justa causa, pena máxima aplicável ao empregado, era desproporcional e determinou a reintegração do Sr. Damião Fernandes da Silva (peça 590, p. 26, §1º) .
Cumpre registrar que, em relação ao Convite 003/Gelic/07, consta no acórdão trabalhista que o laudo pericial, produzido pelo próprio recorrente, confirmou a autenticidade das assinaturas do Sr. Damião Fernandes da Silva no processo (peça 590, p. 6 e p. 21, §2º) , configurando, desta forma, sua participação na prática de atos que ferem o previsto na Lei 8.666/93 (peça 590, p. 24, §2º) . Quanto ao Convite 009/Gelic/07, não há análise específica relativa a este processo licitatório ou à autenticidade das assinaturas em relação ao recorrente.
 Assim, verifica-se que a decisão da 2ª Turma do TRT- 19ª Região, em face do Recurso ordinário do processo 063700-67.2009.5.19.000, não pode socorrer o recorrente, pois, conforme previamente detalhado, não traz informação relativa a falsidade de assinatura do Sr. Damião Fernandes da Silva no Convite 009/Gelic/07 e, no que se refere ao Convite 003/Gelic/07, o laudo produzido confirma que as assinaturas são do próprio recorrente. Não há, assim, fatos ou documentos novos capazes de infirmar os fundamentos do acórdão condenatório.
Ademais, cabe destacar que foi juntada decisão proferida no processo de execução da multa aplicada ao recorrente oriunda do acórdão combatido (peça 590, p. 37) , de onde se extrai que o recorrente tentou desconstituir o título executivo formado pelo TCU, mediante Embargos à Execução, utilizando como prova o acórdão proferido pelo TRT 19ª que determinou sua reintegração. E não obteve sucesso, exatamente porque as provas com que pretendia desconstituir a multa aplicada referiam-se a fatos diversos. Veja-se o teor da decisão:
1. O cerne na controvérsia apresentada diz respeito a dois pontos: I) aquele concernente à plenitude do título executivo extrajudicial objeto da presente execução em razão do acórdão proferido pelo TRT 19ª que determinou a reintegração de posse do executado bem como a declaração de nulidade da demissão; II) aquele que diz respeito à possibilidade de penhora dos valores constritos por meio da determinação de 1D. 4058000.3960833 via BACENJUD de R$ 160,95. 
2. No que diz respeito ao primeiro ponto, questiona-se se o processo judicial transitado em julgado no TRT prejudica o título judicial que ora se executa. A resposta é negativa, pois, conforme já decidido por meio de sentença proferida no processo autônomo de embargos à execução de n. 08 10671-02.2018.4.05.8000, o título que ora se executa por parte da União refere-se àquele formado no Acórdão 2659/2014-TCU-Plenário, conforme o ID. 4058000.3567288, dos autos deste processo executivo principal, alusivo aos fatos ocorridos em 2007. Já a regularidade das contas de DAMIÃO FERNANDES DA SILVA, que alegou em sua defesa nos embargos à execução, foi reconhecida no processo TC 003.643/20 12-3 acerca de supostas irregularidades em procedimentos licitatórios e contratos ocorridas no exercício de 2004 na Companhia Brasileira de Trens Urbanos em Alagoas (CBTU) . 
3. Logo, os embargos à execução apresentados por Damião dizem respeito a fatos e indicam provas diversas das que ora servem de substrato para o processo executivo, não possuindo o condão de infirmar a validade e a eficácia do título formado. 
4. Assim sendo o título encontra-se plenamente válido e passível de execução.
Ou seja, o próprio Poder Judiciário, no processo de execução da multa, também concluiu que o "acórdão proferido pelo TRT 19ª que determinou a reintegração de posse do executado bem como a declaração de nulidade da demissão" dizia respeito "a fatos e indicam provas diversas das que ora servem de substrato" à condenação proferida nestes autos, "não possuindo o condão de infirmar a validade e a eficácia do título formado".
Quanto aos demais documentos constantes da peça recursal, tal como o histórico da movimentação processual (peça 590, p.8-9) , a decisão de não seguimento de recurso de revista (peça 590, p. 31 e 41-42) , a certidão de trânsito em julgado (peça 590, p.32) , de execução de título (peça 590, p.37-40) , e os documentos relativos ao PAD 0350/2008 (peça 590, p.33-35) , também se verifica que não preenchem os requisitos específicos previstos para o recurso de revisão (art. 35 da Lei 8.443/92) , visto que tratam especificamente de atos relacionados ao processo no TRT e ao ato de demissão do recorrente da CBTU/AL, de modo que não socorrem o recorrente em relação as questões discutidas nestes autos. 
Meros argumentos e teses jurídicas representam elementos ordinários que somente justificariam o seu exame em sede de recurso de reconsideração, espécie recursal prevista no art. 33 da Lei 8.443/1992, a qual já foi utilizado pelo recorrente, conforme exposto anteriormente. Entendimento diverso iria descaracterizar a natureza excepcional e revisional do recurso de revisão, que se assemelha à ação rescisória no âmbito do processo civil.  
Ante todo o exposto, entende-se que não resta atendido o requisito específico de admissibilidade do recurso de revisão."
12.	Ao endossar a proposta da Serur, o MPjTCU destaca que os Convites 03/07 e 09/07, que motivaram a irregularidade das contas do responsável e a imputação de multa de R$ 5.000,00 pelo TCU, não foram objeto da perícia determinada pelo juízo, conforme excertos do parecer (peça 597) transcritos a seguir:
"Com efeito, conforme registrado na instrução da Serur (peça 593, p. 4) , o recurso trabalhista (processo 063700-67.2009.5.19.0005 - peça 590, p. 10-30) interposto pelo Sr. Damião Fernandes foi parcialmente provido em razão de ter sido comprovado, por meio de laudo judicial (não juntado aos autos) , que houve a falsificação da assinatura do responsável na grande maioria dos processos licitatórios que foram objeto do processo administrativo disciplinar 0350/2008, do qual decorreu a aplicação de pena de demissão por justa causa ao empregado. 
Todavia, restou claro do referido decisum que os Convites 03/07 e 09/07, que motivaram a irregularidade das contas do responsável e a imputação de multa de R$ 5.000,00 pelo TCU, não foram objeto da perícia determinada pelo juízo.
Em realidade, a prova pericial apresentada foi produzida pelo próprio recorrente - conforme consignado, inclusive, na decisão do TRT-19ª. Região à peça 590, p. 24-26 -, laudo este que reconheceu a autenticidade de suas assinaturas (peça 139, p. 6-7) . Tal fato foi devidamente registrado pelo TCU (peça 143, p. 63-66, e 150, p. 60-63) e fundamentou a deliberação ora recorrida.
Observo, por relevante, que, a esse respeito, os argumentos ofertados pela defesa do Sr. Damião Fernandes, quando do recurso trabalhista, não foram considerados suficientes para afastar a irregularidade dessas ocorrências. Todavia, considerando a "relação de proporcionalidade com a penalidade aplicada", entendeu-se que "houve abuso de direito do empregador ao aplicar a penalidade de forma desproporcional", motivo pelo qual foi declarada a nulidade da demissão.
Portanto, à semelhança da Serur, considero que os fatos e os documentos trazidos pelo recorrente não são capazes de infirmar os fundamentos do acórdão condenatório recorrido."
13.	Assim, uma vez que o recurso de revisão interposto pelo Sr. Damião Fernandes da Silva não atende aos requisitos de admissibilidade previstos no art. 35 da Lei Orgânica do TCU c/c o art. 288 do RITCU, ratifico o não conhecimento desse recurso.
14.	Em relação aos recursos interpostos pelo Sr. Clodomir Batista de Albuquerque e pelo Sr. José Queiroz de Oliveira, ratifico o conhecimento das referidas peças recursais como recursos de revisão, uma vez preenchidos os requisitos de admissibilidade previstos para a espécie.
- III -
15.	Conforme informado na instrução da Serur (peça 570) , foram imputadas ao Sr. Clodomir Batista de Albuquerque, as seguintes irregularidades:
"1.3	(...) :
	a) contratação da empresa Empremac - Empresa de Manutenção e Construção Ltda. (CNPJ 70.029.202/0001-41) , mediante a dispensa de licitação 012/GELIC/06, para a execução de serviços de manutenção da via permanente, tendo em vista a presença de indícios de fraude, indicando tratar-se de operação montada com o objetivo de desviar recursos dos cofres da CBTU/AL, não tendo sido devidamente comprovada a execução dos serviços contratados (peça 27, p. 127-180) ;
	b) contratação da empresa Empremac - Empresa de Manutenção e Construção Ltda. (CNPJ 70.029.202/0001-41) , mediante o convite 002/GELIC/07, para a execução de serviços de manutenção da via permanente, tendo em vista a presença de indícios de fraude no procedimento licitatório, com o objetivo de desviar recursos dos cofres da CBTU (peça 32, p. 38-85) ;
	c) favorecimento à empresa Hidramec Engenharia e Manutenção Ltda., que resultou vencedora de todos os certames licitatórios e dispensas de licitação, destinados à contratação de serviços de manutenção do material rodante realizados em 2007;
	d) chamamento do Sr. Clodomir Batista em audiência com a rejeição das razões de justificativa, com base nos seguintes fatos: conforme observado pelo Ministério Público Federal (peça 5, p. 48 e 54) , favorecimento à empresa Hidramec Engenharia e Manutenção Ltda., que resultou vencedora de todos os certames licitatórios e dispensas de licitação para manutenção de material rodante em 2007, e que tem como responsável financeira a sócia Andreana da Rocha Dantas, que, conforme seu cadastro junto à Caixa Econômica Federal, co-habita com Clodomir Batista de Albuquerque, ora recorrente, empregado da CBTU em Alagoas, membro das comissões de licitação, e responsável pela indicação das empresas a serem convidadas (peça 35, p. 32-33) ."
16.	Referidas irregularidades foram novamente examinadas em face do Recurso de Reconsideração interposto pelo ao Sr. Clodomir Batista de Albuquerque, o qual foi conhecido com negativa de provimento, mediante o Acórdão 2923/2016-TCU-Plenário (peça 327) . Transcrevo a seguir trechos do voto (peça 328) de lavra da eminente Ministra Ana Arraes nos quais os argumentos do recorrente foram então examinados:
"17.	Clodomir Batista de Albuquerque, ex-gerente de manutenção e ex-membro da comissão de licitação, foi condenado em solidariedade com o então superintendente e a Empremac - Empresa de Manutenção e Construção Ltda. por sobrepreços no serviço de manutenção de via contratado por meio da dispensa de licitação 012/GELIC/06 e do convite 002/GELIC/07. Foi também responsabilizado pelo favorecimento à Hidramec Engenharia e Manutenção Ltda. na contratação de serviços de manutenção do material rodante (multa) .
18. 	Na peça recursal, esse responsável concentrou-se em reiterar preliminares que haviam sido apresentadas nas alegações de defesa, relativas a suposta nulidade da citação e à necessidade de designação de perícia. 
19. 	Consulta aos autos mostra que não houve falhas que comprometessem a citação. A comunicação encaminhada ao responsável (peça 51) detalhou os atos impugnados, os valores históricos e atualizados e destacou orientação para emissão da Guia de Recolhimento da União - GRU e do demonstrativo de débito por meio do Portal TCU.
20. 	No mesmo expediente, as secretarias do Tribunal foram colocadas à disposição para prestar esclarecimentos, efetuar a atualização de dívida e conceder vista e cópia dos autos, caso solicitado. O responsável, portanto, recebeu informações suficientes para conhecer os fatos que lhe eram imputados e os valores envolvidos, ademais, o ofício foi recebido em seu endereço; a sua defesa foi apresentada tempestivamente (peça 69) . Assim, o não encaminhamento da GRU e do demonstrativo de débito e a não especificação dos encargos legais - aspectos reclamados pelo recorrente - não configuraram prejuízo ao contraditório ou à ampla defesa.
21. 	Quanto ao argumento de haver necessidade de perícia, por ser inaceitável laudo elaborado unilateralmente pelo próprio TCU, a Serur destacou manifestação do Supremo Tribunal Federal em sentido contrário (MS 29137/DF) . Conforme jurisprudência do TCU, o processo de controle externo é disciplinado pela Lei 8.443/1992 e pelo Regimento Interno, e essas normas não preveem competência ao Tribunal para determinar a realização de perícia para obtenção de provas. Deve ser iniciativa do responsável trazer provas de sua defesa, o que prescinde de autorização desta Corte (e.g. acórdãos 2.491/2016 - 1 Câmara e 2.262/2015 - Plenário) .
22. 	No mais, o responsável limitou-se a afirmar que atestou a chegada de material efetivamente entregue, que não praticou ato irregular e que não houve desfalque, desvio de dinheiros ou bens. 
23. 	Não trouxe aos autos, entretanto, documentos para descaracterizar nem os fatos apontados nem o sobrepreço calculado com base nos parâmetros registrados no relatório que antecedeu a deliberação recorrida (itens 25.2.1, 25.3, 25.4 e 27.3.1; peças 143 e 150) ".
17	No presente recurso de revisão, o Sr. Clodomir Batista de Albuquerque argumenta (peça 482) que as interceptações telefônicas no bojo do Inquérito 3.732-DF devem ser consideradas nula e seja afastada sua responsabilidade, em face da teoria dos frutos da árvore envenenada (Fruits of Poisonous Tree) .
18.	Não lhe assiste razão. Conforme exame empreendido pela Serur (peça 570) , cujos trechos transcrevo a seguir, suas alegações são improcedentes, uma vez que:
	a) "É certo que a teoria dos frutos da árvore envenenada (fruits of the poisonous tree) estabelece que ninguém pode ser investigado, denunciado ou condenado com base, unicamente, em provas ilícitas, quer se trate de ilicitude originária, quer se cuide de ilicitude por derivação, tendo por base o art. 157 do Código de Processo Penal";
	b) "Correto ainda o entendimento do recorrente, no sentido de que a prova obtida por interceptação telefônica decretada por juízo incompetente é ilícita, ainda que o ato seja indispensável para salvaguardar o objeto da persecução penal. Não por outra razão, a Ministra Carmen Lúcia do STF, relatora do Inquérito 3.732, pronunciou-se no sentido de que as provas colhidas no âmbito da "Operação Navalha", ora discutida nestes autos, encontravam-se eivadas de nulidade, bem como aquelas produzidas por derivação, vez que levantadas à revelia das disposições constitucionais que asseguravam a prerrogativa de foro a determinadas autoridades federais";
	c) Não obstante, "[...] o mesmo STF vem se pronunciando no sentido de que a teoria dos frutos da árvore envenenada deve ser interpretada cum grano salis, sob pena de servir à impunidade";
	d) Nesse sentido, ainda segundo o STF, "se o órgão de persecução demonstrar que obteve, legitimamente, novos elementos de informação a partir de uma fonte autônoma de prova  (Código de Processo Penal, art. 157, §§ 1º e 2º) - que não guarde qualquer relação de dependência nem decorra da prova originariamente ilícita, com esta não mantendo vinculação causal -, essa prova é admissível, porque não contaminada pela mácula da ilicitude originária. Trata-se da fonte autônoma de prova  (an independent source) e a sua desvinculação causal da prova ilicitamente obtida";
	e) "O próprio Código de Processo Civil de 2015 admite a utilização de outros meios de prova, ao estabelecer que:
Art. 369. As partes têm o direito de empregar todos os meios legais, bem como os moralmente legítimos, ainda que não especificados neste Código, para provar a verdade dos fatos em que se funda o pedido ou a defesa e influir eficazmente na convicção do juiz";
	f) No presente processo, embora tenham sido acostados elementos colhidos na forma de "prova emprestada" junto ao Ministério Público Federal, existem fartas evidências, produzidas de forma autônoma da investigação levada a curso pela Polícia Federal e pelo Ministério Público Federal, a saber:
	"i) representação da Controladoria-Geral da União (peça 1, TC Processo 015.026.2009-7) , que deu origem a este processo apartado, e onde a CGU elenca uma série de irregularidades identificadas nos processos licitatórios conduzidos pela CBTU/PB, tais como ausência de certificados das empresas junto ao Ibama, aquisição de materiais com preço impossível, serviços pagos sem instrumento contratual, indícios de "laranjas" plantados para fraudar licitações, falta de emissão de ordem de serviços e outros;
	ii) outros elementos coimados pela CGU, relativos a não conformidades em licitações promovidas pela CBTU, tais como dispensa indevida de licitações, documentação das licitantes inexistente, parcelamento indevido do objeto, ausência de mapa de preços, ausência de pesquisa de preços, excessiva compra de materiais (peça 16 destes autos) ;
	iii) processos licitatórios da CBTU (peças 27-28) ;026
	iv) fiscalização da CGU, contendo indícios da participação de empresas fantasmas nos certames promovidos pela CBTU (peça 29) ;
	v) documentos da CBTU (peças 30-31) ;
	vi) documentos do Siafi e notas fiscais evidenciando o direcionamento de contratos para empresas, em especial a Hidramec Serviços e Manutenção Ltda.;
	vii) processos administrativos disciplinares e processos de contratação da CBTU (peças 196-244) ".
19.	É improcedente, portanto, o argumento do recorrente de que o processo de fiscalização da CGU se baseou unicamente nas provas emprestadas da Justiça Federal. Conforme detalhado no relatório da Controladoria-Geral, os trabalhos de levantamento incluíram visitas in loco e análises de atos e fatos de gestão que culminaram em provas e evidências independentes colhidas pela própria CGU (peça 1, p. 8, TC Processo 015.026.2009-7) , sendo, pois, perfeitamente válidas, à luz da jurisprudência do Supremo Tribunal Federal.
20.	Cabível, portanto, negar provimento ao recurso do Sr. Clodomir Batista de Albuquerque. Pertinente, também, a proposta da unidade técnica no sentido de desentranhar as peças 5 a 15 e 17 a 21 destes autos, em virtude da decisão proferida pelo STF nos autos do Inquérito 3.732/DF, rel. Min. Carmen Lúcia, bem como a retirada dos trechos/parágrafos do relatório e voto do Acórdão 2659/2014-TCU-Plenário (peça 148) que se refiram às provas consideradas ilícitas pelo Supremo Tribunal Federal.
- IV -
21.	Passo, por fim, ao exame do recurso de revisão interposto pelo Sr. José Queiroz de Oliveira (peça 582) , à época, gerente de administração e finanças da Superintendência de Trens Urbanos de Maceió/AL - CBTU/AL.
22.	Mediante o Acórdão 2659/2014-TCU-Plenário (peça 148) , o Sr. José Queiróz de Oliveira, na condição de gerente de administração e finanças, foi responsabilizado por ter assinado todos os termos aditivos de prorrogação de prazo da contratação da empresa Terceirizadora Santa Clara Ltda., mediante o Contrato 007/2004/CBTU/STU/MAC, firmado em 19/2/2004, para a prestação de serviços de limpeza, copa e conservação de instalações e trens, no qual foram constatadas irregularidades.
23.	Conforme consignado na instrução da Serur (peça 600) , cujos trechos transcrevo a seguir, no recurso de revisão em exame, o Sr. José Queiróz de Oliveira alega (peça 582) , no essencial, que:
	a) não teria sido denunciado em nenhuma das seguintes ações, por eventuais atos de improbidade administrativa, ação penal ordinária (Processo 0010291-16.2009) , ação civil pública por atos administrativos (Processo 0006290-33.2008.4.05.8000) ;
	b) que não foi analisado pelo TCU o fato do recorrente não ter sido responsabilizado por ato de improbidade administrativa;
	c) não pode ser responsabilizado por esta Corte de Contas, pois agiu com suporte em pareceres jurídicos e técnicos, dos setores técnicos da CBTU/AL e "não pode ser "condenado e ter a pecha de corrupto", já que "sempre agiu de boa fé";
c) houve ofensa aos princípios do contraditório e da ampla defesa;
e) a presente prestação de contas deve ser arquivada, pois o valor do débito atualizado está abaixo do parâmetro financeiro instituído pela Instrução Normativa 76/2016;
f) o reconhecimento da nulidade das interceptações telefônicas no bojo do Inquérito 3.732-DF tem o condão de afastar a responsabilidade do recorrente, em face da teoria dos frutos da árvore envenenada (Fruits of Poisonous Tree) .
24.	As alegações apresentadas pelo Sr. José Queiroz de Oliveira são improcedentes, tendo em vista que:
	a) no ordenamento jurídico brasileiro vigora o princípio da independência das instâncias, em razão do qual podem ocorrer condenações simultâneas nas diferentes esferas - cível, criminal e administrativa. A sentença penal impedirá a propositura ou continuidade de ação nos âmbitos civil e, por extensão, administrativo, apenas se houver sentença penal absolutória negando categoricamente a existência do fato ou afirmando que não foi o réu quem cometeu o delito. Esse entendimento é pacífico no Supremo Tribunal Federal - STF, conforme fica claro nos Mandados de Segurança 21.948-RJ, 21.708-DF e 23.635-DF;
	b) assim, observa-se que o fato de o recorrente não ter sido denunciado no judiciário não obstaculiza a apuração empreendida pelo TCU;
	c) a apuração de irregularidades na presente tomada de contas e o julgamento das contas pela irregularidade não se confundem em nenhum aspecto com eventuais atos de improbidade administrativa, os quais, se apurados, devem ser julgados na esfera judicial competente;
	d) "nos presentes autos, não se está fazendo juízo de valor da vida profissional pregressa do recorrente, mas, tão somente, no âmbito das contas relativas ao exercício de 2007, de atos administrativos específicos, mais precisamente, a atuação do recorrente, na condição de gerente de administração e finanças da CBTU/AL, por ter assinado todos os termos aditivos de prorrogação do Contrato 007/2004/CBTU/STU/MAC, firmado com a empresa Terceirizadora Santa Clara Ltda., no qual foi apurado sobrepreço na contratação de serviços de limpeza, copa e conservação de instalações e trens";
	e) as ações administrativas do responsável, ora recorrente, que foi omisso em suas funções administrativas, concorreram para o dano ao Erário: o fato de ter agido com respaldo em pareceres técnicos e/ou jurídicos não tem força para impor ao administrador a prática de um ato manifestamente irregular, uma vez que a ele cabe, em última instância, decidir sobre a conveniência e oportunidade de praticar atos administrativos, principalmente os concernentes a procedimentos licitatórios, que vão gerar pagamentos;
	f) o juízo de valor firmado na decisão atacada foi devidamente fundamentado no Voto proferido pelo Relator a quo, não se vislumbrando afronta aos princípios do contraditório e da ampla defesa, uma vez que foram dadas várias oportunidades para que a responsável justificasse as irregularidades encontradas e as acusações que maculavam sua atuação administrativa. Acrescente-se que o recorrente vem exercendo seu direito de defesa ao longo de todo processo, seja por meio da solicitação de prorrogação de prazo (peças 119-121) para apresentação de alegações de defesa, antes do julgamento do Acórdão recorrido (peça 127) , da oposição de embargos de declaração (peça 186) , da interposição de recurso de reconsideração (peça 301) , novos embargos de declaração (peça 366) e mera petição (peça 424) ;
	g) em relação ao valor do débito atualizado, a análise deve observar o montante apurado no processo de prestação de contas como um todo e não em relação a cada responsável. No caso concreto, houve a apuração de um montante ainda maior no presente processo. O arcabouço legal, contudo, não deixa de resguardar e sopesar o princípio do interesse público, prevendo na própria Lei Orgânica do TCU, de forma clara, que o débito não será cancelado, a título de racionalização administrativa e de economia processual, ficando o devedor obrigado ao seu pagamento, ainda que tivesse sido arquivado o processo, nos termos do art. 93 da Lei 8.443/1992. 
25.	Acrescente-se ainda, em relação à suposta nulidade das interceptações telefônicas no bojo do Inquérito 3.732-DF, que teria o condão de afastar a responsabilidade do recorrente, em face da teoria dos frutos da árvore envenenada (Fruits of Poisonous Tree) , a improcedência dos argumentos do Sr. José Queiroz de Oliveira, pelas mesmas razões que me levaram a rejeitar os argumentos do Sr. Clodomir Batista de Albuquerque. Não obstante a existência de elementos colhidos na forma de "prova emprestada" junto ao Ministério Público Federal, existe farto material probatório nos autos, produzido de forma independente da investigação levada a curso pela Polícia Federal e pelo Ministério Público Federal, conforme relacionei ao examinar o recurso de revisão do Sr. Clodomir Batista de Albuquerque.
26.	Pertinente, assim, conhecer e negar provimento ao recurso de revisão apresentado pelo Sr. José Queiroz de Oliveira.
	Ante o exposto, VOTO por que seja aprovado o Acórdão que ora submeto a este Colegiado.
TCU, Sala das Sessões Ministro Luciano Brandão Alves de Souza, em 3 de junho de 2020.
Ministro JOÃO AUGUSTO RIBEIRO NARDES 
Relator